ACORDAO-COMPLETO-2397209

ACÓRDÃO 2385/2021 ATA 5/2021 - PRIMEIRA CÂMARA

VISTOS, relatados e discutidos estes autos de Tomada de Contas Especial instaurada, pelo então Ministério da Integração Nacional, em decorrência da impugnação total das despesas realizadas com recursos do Termo de Compromisso 527/2010, Siafi 663874, celebrado entre referido Ministério e a Prefeitura Municipal de Laje/BA, com vistas à recuperação de estradas vicinais naquele ente federado,
ACORDAM os Ministros do Tribunal de Contas da União, reunidos em Sessão da 1ª Câmara, diante das razões expostas pelo Relator, em:
9.1. excluir, desta relação processual, o Município de Laje/BA;
9.2. julgar irregulares, com fundamento nos arts. 1º, inciso I, 16, inciso III, alíneas "b" e "c", e § 2º, da Lei nº 8.443, de 16 de julho de 1992, c/c os arts. 19 e 23, inciso III, da mesma Lei e com os arts. 1º, inciso I, 209, incisos II e III, 210 e 214, inciso III, do Regimento Interno, as contas do Sr. Luiz Hamilton de Couto Júnior, então Prefeito Municipal de Laje/BA, e da sociedade empresária EG Construções Ltda. ME, contratada para a execução do objeto do Termo de Compromisso 527/2010, e condená-los, solidariamente, ao pagamento das quantias discriminadas como débito no quadro a seguir, das quais deverá ser devidamente abatida a importância já recolhida (identificada no quadro como crédito) , com a fixação do prazo de quinze dias, a contar da notificação, para comprovar, perante o Tribunal (art. 214, inciso III, alínea "a", do Regimento Interno) , o recolhimento da dívida aos cofres do Tesouro Nacional, atualizada monetariamente e acrescida de juros de mora, calculados a partir da respectiva data, até a data do recolhimento, na forma prevista na legislação em vigor:
	Data
	Valor (R$) 
	Débito / Crédito
	Data
	Valor (R$) 
	Débito / Crédito

	20/5/2011
	88.751,95
	Débito
	24/5/2011
	1.825,00
	Débito

	15/6/2011
	240.774,83
	Débito
	16/6/2011
	10.423,97
	Débito

	4/5/2012
	21.545,67
	Crédito
			
9.3. aplicar aos responsáveis, o Sr. Luiz Hamilton de Couto Júnior e a sociedade empresária EG Construções Ltda. ME, individualmente, a multa prevista no art. 57 da Lei nº 8.443, de 16 de julho de 1992, c/c o art. 267 do Regimento Interno, no valor de R$ 10.000,00 (dez mil reais) , com a fixação do prazo de quinze dias, a contar da notificação, para comprovarem, perante o Tribunal (art. 214, inciso III, alínea "a", do Regimento Interno) , o recolhimento das dívidas ao Tesouro Nacional, atualizadas monetariamente desde a data deste Acórdão até as dos efetivos recolhimentos, se forem pagas após o vencimento, na forma da legislação em vigor;
9.4. autorizar, desde logo, nos termos do art. 28, inciso II, da Lei nº 8.443, de 1992, a cobrança judicial das dívidas, caso não atendidas as notificações;
9.5. enviar cópia deste Acórdão:
9.5.1. à Procuradoria da República no Estado da Bahia, nos termos do § 3º do art. 16 da Lei 8.443/1992, c/c o § 7º do art. 209, do Regimento Interno do TCU, para adoção das medidas cabíveis; 
9.5.2. ao Ministério do Desenvolvimento Regional;
9.5.3. ao Sr. Luiz Hamilton de Couto Júnior;
9.5.4. à EG Construções Ltda. ME;
9.5.5. à Procuradoria da República em Jequié/BA, explicitando tratar-se de referente ao Inquérito Civil Público nº 1.14.008.000007/2011-71;
9.5.6. à Procuradoria Seccional da União em Ilhéus/BA, explicitando tratar-se de referente à Ação Popular nº 1957-84.2013.4.01.3308, em curso na Vara Federal de Jequié/BA; e
9.5.7. à Superintendência Regional da Polícia Federal no Estado da Bahia, explicitando tratar-se de referente ao Inquérito Policial nº 0857/2012-4-SR/DPF/BA.

Tomada de Contas Especial instaurada pelo então Ministério da Integração Nacional, em decorrência da impugnação total das despesas realizadas com recursos do Termo de Compromisso 527/2010, Siafi 663874, celebrado entre referido Ministério e a Prefeitura Municipal de Laje/BA, com vistas à recuperação de estradas vicinais naquele ente federado.

Primeira Câmara

Prefeitura Municipal de Laje/BA.

3. Responsáveis: Luiz Hamilton de Couto Júnior, CPF XXX.950.135-XX; EG Construções Ltda. ME, CNPJ 15.198.195/0001-01; Município de Laje/BA, CNPJ 13.825.492/0001-04.

13.1. Ministros presentes: Walton Alencar Rodrigues (Presidente), Benjamin Zymler, Vital do Rêgo e Jorge Oliveira.
13.2. Ministros-Substitutos presentes: Augusto Sherman Cavalcanti (Relator) e Weder de Oliveira.

EG CONSTRUCOES LTDA - ME

AUGUSTO SHERMAN

Cuidam os autos de Tomada de Contas Especial instaurada, pelo então Ministério da Integração Nacional, em decorrência da impugnação total das despesas realizadas com recursos do Termo de Compromisso 527/2010, Siafi 663874 (peça 1, p. 74/76 e 106/108) , celebrado entre referido Ministério e a Prefeitura Municipal de Laje/BA, com vistas à recuperação de estradas vicinais naquele ente federado.
2.	No que se refere ao conteúdo deste feito, às medidas saneadoras e análises levadas a efeito, adoto como relatório a instrução constante da peça 64, passando a transcrevê-la, com os eventuais ajustes de forma julgados pertinentes:
"INTRODUÇÃO
1. Trata-se de Tomada de Contas Especial instaurada pelo Ministério da Integração Nacional (MI) , em desfavor do Sr. Luiz Hamilton de Couto Junior, ex-Prefeito do Município de Laje/BA (Gestão 2009-2012) , em razão da impugnação total das despesas realizadas com os recursos do Termo de Compromisso 527/2010, Siafi 663874 (Peça 1, p. 74-76 e 106-108) , celebrado entre o referido Ministério e a Prefeitura Municipal de Laje/BA, objetivando a recuperação de estradas vicinais naquele ente federado.
HISTÓRICO	
2. Por meio da Portaria 986, de 17/12/2010, publicada no Diário Oficial da União de 20/12/2010 (Peça 1, p. 106) , o Ministério da Integração Nacional autorizou a liberação de R$ 1.007.000,00 ao Município de Laje/BA, não condicionado à aplicação de contrapartida pelo convenente. O ajuste teve vigência de 20/12/2010 a 19/12/2011 e prazo para prestação de contas até 17/2/2012 (Peça 1, p. 140) . Os recursos foram liberados por meio da Ordem Bancária 2010OB800780, de 31/12/2010 (Peça 1, p. 116) , e creditados na conta corrente da Prefeitura em 5/1/2011 (Peça 1, p. 396) .
3. As obras foram fiscalizadas pelo concedente entre 6 e 7/10/2011, e entre 4 e 5/3/2013, por meio dos Relatórios de Inspeção 085/2011 (Peça 1, p. 262-270) e 009/2013 (Peça 2, p. 275-289) , respectivamente.
4. A prestação de contas, apresentada intempestivamente (Peça 1, p. 308-398, e Peça 2, p. 3-101) , e posteriores complementações (Peça 2, p. 123-125 e 129-197) , foi analisada por meio do Parecer Técnico 2014_261_PT_DRR_RJP (Peça 3, p. 95-111) , e do Parecer Financeiro 007/2015/DTCE/CDTCE/CGCONV/DGI/SECEX/MI (Peça 3, p. 202-208) .
5. O fundamento para a instauração da Tomada de Contas Especial foi apontado nos referidos pareceres, de onde se extrai:
'[ ] considerando que (i) a ausência de documentos e dados de projeto e/ou a presença de documentos incompletos - elencados na Tabela 02; (ii) a não execução de parte dos serviços previstos para a execução das obras; (iii) a não execução de obras; (iv) a existência de indícios de fraude na decretação de situação de emergência - sem a apresentação de justificativa consistente por parte do titular da gestão administrativa do município de Laje/BA, não é possível efetuar a indicação de qualquer valor que teria condições de ser aprovado no âmbito deste instrumento, urna vez que não houve comprovação da boa e regular aplicação dos recursos transferidos sob a responsabilidade do Convenente no âmbito do TC 0527/2010.' (peça 3, p. 110) 
'22. Em ocasião de análise pormenorizada da documentação técnica e orçamentária da Portaria n° 986/2010, realizada pela SEDEC em 18/09/2014, verificou-se a inexecução de parte das obras e serviços previstos, a ausência de relevantes dados do projeto, os indícios de fraude na decretação de situação de emergência, além da incapacidade do Beneficiário em justificar ou afastar tais irregularidades. Assim, concluiu-se que não seria possível fixar qualquer valor de aprovação, já que a boa e regular aplicação dos recursos geridos no âmbito da Avença não pôde ser comprovada, acarretando a reprovação total de sua prestação de contas (Parecer Técnico 2014/261/PT/DRR/RJP, fls. 493/501) .' (peça 3, p. 205-206) .
6. Por meio de Edital de Notificação 32/2014, publicado no Diário Oficial da União de 9/12/2014 (Peça 3, p. 149 e 157-158) , o Ministério da Integração Nacional notificou o responsável da reprovação da prestação de contas, requerendo a devolução dos recursos. Consta à Peça 3, p. 236, item 15, informação quanto às diversas oportunidades concedidas ao responsável, na fase interna da TCE, para sanar as irregularidades verificadas na aplicação dos recursos em tela.
7. Diante do não saneamento das irregularidades apontadas e da não devolução dos recursos, instaurou-se a Tomada de Contas Especial. No Relatório de TCE 005/2015 (Peça 3, p. 224-238) concluiu-se que o prejuízo importaria no valor total dos recursos repassados, R$ 1.007.000,00, imputando-se a responsabilidade ao Sr. Luiz Hamilton de Couto Júnior, ex-Prefeito do Município de Laje/BA (Gestão 2009-2012) . Do débito apurado deve ser abatido o valor de R$ 21.545,67, referente ao saldo de aplicação financeira, recolhido ao Tesouro Nacional pelo município, em 4/5/2012 (e não em 17/1/2012, como constou no aludido relatório) , conforme demonstrativo à Peça 3, p. 200.
8. O Relatório de Auditoria 1361/2015 da Controladoria Geral da União (Peça 3, p. 256-259) também chegou às mesmas conclusões. Após serem emitidos o Certificado de Auditoria, o Parecer do Dirigente e o Pronunciamento Ministerial (Peça 3, p. 260, 261 e 266) , o processo foi remetido a este Tribunal.
9. Na instrução inicial (Peça 7) , analisando-se os documentos constantes dos autos, concluiu-se pela necessidade de realização de citação do Sr. Luiz Hamilton de Couto Júnior e da empresa EG Construções Ltda. ME:
Ocorrência 1: 'inexecução de 33,94% do objeto Termo de Compromisso 527/2010, firmado com o Ministério da Integração Nacional, conforme constatações do Relatório de Inspeção Nº 009/2013'.
Débito:
	VALOR ORIGINAL (R$) 
	DATA DA OCORRÊNCIA

	79.916,20
	18/05/2011

	6.051,73
	18/05/2011

	1.825,00
	18/05/2011

	2.766,07
	18/05/2011

	100.000,00
	15/06/2011

	100.000,00
	15/06/2011

	40.774,83
	15/06/2011

	4.144,00
	15/06/2011

	6.279,97
	15/06/2011

Responsáveis: Luiz Hamilton de Couto Júnior (CPF XXX.950.135-XX) , ex-Prefeito do Município de Laje/BA (Gestão 2009-2012) ; e EG Construções Ltda. ME (CNPJ 15.198.195/0001-01) , empresa contratada.
Ocorrência 2: 'não comprovação da boa e regular aplicação dos recursos repassados ao município de Laje/BA, mediante Termo de Compromisso 527/2010, tendo por objeto 'autorizar a transferência de recursos, para execução de ações de recuperação e reconstrução (...) necessários ao retorno da normalidade no Município de Laje/BA', em razão da constatação de irregularidades na utilização dos recursos transferidos'.
Débito:
	VALOR ORIGINAL (R$) 
	DATA DA OCORRÊNCIA

	1.007.000,00 (D) 
	05/01/2011

	79.916,20 (C) 
	18/05/2011

	6.051,73 (C) 
	18/05/2011

	1.825,00 (C) 
	18/05/2011

	2.766,07 (C) 
	18/05/2011

	100.000,00 (C) 
	15/06/2011

	100.000,00 (C) 
	15/06/2011

	40.774,83 (C) 
	15/06/2011

	4.144,00 (C) 
	15/06/2011

	6.279,97 (C) 
	15/06/2011

	21.545,67 (C) 
	17/01/2012

Responsável: Luiz Hamilton de Couto Júnior (CPF XXX.950.135-XX) , ex-Prefeito do Município de Laje/BA (Gestão 2009-2012) .
10. Conforme informado na referida instrução (Peça 7) , o débito atribuído ao ex-Prefeito e à empresa contratada, solidariamente, para fins de citação (R$ 341.775,80) , correspondeu ao percentual não executado da obra (33,94%) , apurado com base no Relatório de Inspeção 009/2013 (Peça 2, p. 275-289) , que aferiu ter sido executado apenas 66,06% do previsto. O débito atribuído exclusivamente ao ex-Prefeito correspondeu à totalidade dos recursos repassados (R$ 1.007.000,00) , descontado o valor do referido débito solidário (R$ 341.775,80) , e o saldo de aplicação financeira recolhido pelo município (R$ 21.545,67) .
11. Em cumprimento ao pronunciamento da unidade, datado de 13/10/2015 (Peça 9) foi efetuada a citação dos responsáveis.
12. O Sr. Luiz Hamilton de Couto Junior foi citado por meio do Ofício 2803/2015-TCU/SECEX-BA (Peça 10) , o qual foi devidamente recebido, conforme Aviso de Recebimento (AR) à Peça 19. Após ter requerido prorrogação de prazo (Peças 17, 24, 30 e 35) , concedida por meio dos despachos às Peças 18, 31 e 36, apresentou suas alegações de defesa às Peças 38 a 41.
13. A sociedade empresária EG Construções Ltda. ME foi citada por meio do Ofício 2802/2015-TCU/SECEX-BA (Peça 11) , o qual foi devidamente recebido, conforme Aviso de Recebimento (AR) à Peça 12. Após ter requerido prorrogação de prazo (Peças 14) , concedida por meio do despacho à Peça 15, apresentou suas alegações de defesa à Peça 37.
14. Na última instrução (Peça 44) , analisando-se os documentos constantes dos autos, verificou-se, com base nos Relatórios de Inspeção 085/2011 (Peça 1, p. 262-270) e 009/2013 (Peça 1, p. 275-289) , que o Município de Laje/BA se beneficiou das obras. Concluiu-se então pela necessidade de realização de citação do ente federado, solidariamente com o Sr. Luiz Hamilton de Couto Junior. 
Ocorrência: 'ter-se beneficiado com a aplicação irregular de parte dos recursos a ele repassados à conta do Termo de Compromisso 527/2010, conforme apurado em inspeção técnica realizada por engenheiro do Ministério da Integração Nacional, que constatou a execução de 35 Km de estradas recuperadas, avaliando os recursos utilizados nessa execução em 66,06% do total dos recursos repassados ao município'.
Débito:
	VALOR ORIGINAL (R$) 
	DATA DA OCORRÊNCIA

	1.007.000,00 (D) 
	05/01/2011

	79.916,20 (C) 
	18/05/2011

	6.051,73 (C) 
	18/05/2011

	1.825,00 (C) 
	18/05/2011

	2.766,07 (C) 
	18/05/2011

	100.000,00 (C) 
	15/06/2011

	100.000,00 (C) 
	15/06/2011

	40.774,83 (C) 
	15/06/2011

	4.144,00 (C) 
	15/06/2011

	6.279,97 (C) 
	15/06/2011

	21.545,67 (C) 
	17/01/2012

Responsáveis: Município de Laje/BA (CNPJ 13.825.492/0001-04) e Luiz Hamilton de Couto Júnior (CPF XXX.950.135-XX) , ex-Prefeito do Município de Laje/BA (Gestão 2009-2012) .
15. Em cumprimento ao pronunciamento da unidade, datado de 21/3/2017 (Peça 46) foi efetuada a citação dos responsáveis.
16. O Sr. Luiz Hamilton de Couto Junior foi citado por meio do Ofício 0799/2017-TCU/SECEX-BA (Peça 47) , o qual foi devidamente recebido, conforme Aviso de Recebimento (AR) à Peça 49. Por intermédio do expediente à Peça 51, o responsável requereu a reabertura do prazo originalmente concedido, para apresentação de suas alegações de defesa, ou a ratificação das peças 38 à 41, 'a contar da efetiva juntada das Alegações de Defesa por parte do Município de Laje-BA, ou do término daquele prazo, caso não haja manifestação por parte do Ente Público'. Não há nos autos informação quanto ao exame do pleito, nem da juntada de novas alegações de defesa. Apesar do pedido de prorrogação à Peça 51 não ter sido apreciado pelo Tribunal, verifica-se que não houve prejuízo ao responsável, uma vez este já havia apresentado defesa às Peças 38-41, e mesmo tendo juntado ao processo, posteriormente ao referido requerimento, os elementos às Peças 54-57, optou por permanecer silente.
17. O Município de Laje/BA foi citado por meio do Ofício 0770/2017-TCU/SECEX-BA (Peça 48) , o qual foi devidamente recebido, conforme Aviso de Recebimento (AR) à Peça 50. O ente federado apresentou suas alegações de defesa à Peça 52.
EXAME TÉCNICO
18. Passa-se, a seguir, a descrever os argumentos apresentados nas alegações de defesa do Sr. Luiz Hamilton de Couto Junior, da EG Construções Ltda. ME e do Município de Laje/BA, seguidos de suas respectivas análises:
Alegações de defesa do Sr. Luiz Hamilton de Couto Junior (Peças 38 à 41) 
Argumentos
19. O responsável arguiu a ocorrência de cerceamento de defesa na fase interna da TCE, alegando não ter tido oportunidade de prestar esclarecimentos. Afirmou que as informações foram requeridas apenas ao novo gestor municipal, que foi notificado para pagar o débito supostamente oriundo de irregularidades na execução do convênio, não lhe sendo dado conhecimento prévio da necessidade de qualquer esclarecimento diante da apuração de possíveis irregularidades ou suposta mal utilização de recursos, que na verdade não ocorreu. Alegou que os relatórios que embasaram a TCE foram elaborados sem a observância mínima de critérios necessários à apuração dos fatos.
20. Alegou que embora as obras tenham sido realizadas em 2011, os pedidos de esclarecimentos foram emitidos somente em 2013, já na gestão do seu sucessor, que declarou não ter as informações e os documentos requeridos. Afirmou que o Ministério não o procurou, buscando a correta instrução do feito, mas apenas concluiu pela 'inexecução da obra', solicitando o ressarcimento. Asseverou que foi comunicado por edital dois anos após o fim do seu mandato, já esgotada qualquer possibilidade de esclarecimento e/ou produção de provas, não sendo mais possível a comprovação in loco da realização e/ou destinação dos recursos em obras de infraestrutura e recuperação de estradas vicinais.
21. O responsável alegou que o Ministério aceitou de forma simplista e incoerente as informações do novo gestor, sem esgotar os meios de levantamento de dados visando a elucidação dos fatos, e que, passados mais de quatro anos da realização das obras, e esgotada a possibilidade de se produzir provas administrativamente, requereu diligências e/ou providências em distintos órgãos ou departamentos, causando-lhe prejuízo processual.
22. Alegou que devido ao interregno temporal entre a destinação dos recursos (início de 2011) , e o presente momento, e a natureza dos serviços realizados (recuperação de estradas vicinais) , sem que ao longo do tempo fossem realizadas as devidas manutenções, os serviços se perdem, não permitindo mais, no caso de uma vistoria in loco, aferir com precisão o alcance ou até mesmo a realização das obras e/ou serviços.
23. Arguiu ser absurda a alegação de não execução de 33,94% das obras, baseada em relatório de inspeção realizada mais de dois anos após as obras e acompanhada de servidores ligados à atual gestão, que não teve nenhum interesse em contribuir ou propiciar acesso às informações. Alegou que não se sabe precisar se os locais visitados pelo técnico são realmente os que receberam as recuperações realizadas, uma vez que as fotos não fazem referência ao lugar exato. Afirmou que o relatório se mostra contraditório dada a existência de um primeiro relatório expedido pelo próprio MI onde se constatou a plena realização de 80% das obras, e que os relatórios conclusivos estão imprecisos, e não se baseiam na documentação que respalda a plena execução das obras.
24. Alegou que na folha 4 do Processo Administrativo 0343/2011 (Peça 38, p. 19) consta uma planilha contendo a descrição de serviços de recuperação de 23,2 Km de estradas vicinais, que não constaram no Parecer Técnico 2014_261_PT_DRR_RJP, sendo que tais trechos foram efetivamente executados, conforme comprovam as declarações firmadas por testemunhas devidamente qualificadas, moradores da região.
25. Requereu a desconsideração do Parecer Técnico 201_261_PT_DRR_RJP e do Parecer Financeiro 7/2015, alegando que o processo está maculado pela não observância do seu direito à ampla defesa. Requereu também a total procedência da defesa, com a análise da documentação anexada e a consequente declaração de conformidade na aplicação dos recursos em tela.
Análise
26. Com relação à alegação de cerceamento de defesa à época que a TCE ainda tramitava no âmbito do órgão repassador, cabe esclarecer que naquela fase, denominada de fase interna, ainda não se tem propriamente processo caracterizado por lide, mas, sim, procedimento de apuração administrativa. Na fase inicial, embora haja a previsão de notificação para que o responsável traga aos autos os documentos que entenda úteis para o esclarecimento da situação, a falta de sua realização não invalida os atos processuais adotados no âmbito da Corte de Contas.
27. Assim, no que se refere à ausência de notificação do responsável na fase interna da tomada de contas especial, ou a sua notificação por edital, como ocorreu no presente caso, a jurisprudência do TCU é firme no sentido de que a instauração do contraditório e da ampla defesa, para fins de condenação dos responsáveis por parte desta Corte de Contas, somente se dá na fase externa do processo de TCE, ou seja, por meio de sua regular citação, sendo irrelevante, para a configuração do contraditório, a ocorrência ou não de notificação anterior pelo órgão concedente (Acórdão 1404/2014-TCU-Plenário, Rel. Min. Marcos Bemquerer; 1991/2014 - TCU - Plenário, Rel. Min. Marcos Bemquerer; 2875/2014 - TCU - Plenário, Rel. Min. Benjamin Zymler; 4578/2014 - TCU - 1ª Câmara, Rel. Min. Weder de Oliveira; 5661/2014 - TCU - 1ª Câmara, Rel. Min. Bruno Dantas; 6941/2015 - TCU - 1ª Câmara, Rel. Min. Benjamin Zymler e 874/2016 - TCU - 1ª Câmara, Rel. Min. Benjamin Zymler, dentre outros) .
28. Quanto à alegada dificuldade para se aferir, no caso de uma vistoria in loco, o quanto do objeto pactuado foi efetivamente realizado, em razão da natureza das obras e do longo período entre o repasse dos recursos (2011) e a citação do responsável (2017) , cabe razão ao responsável.
29. Entretanto, as obras foram vistoriadas pelo concedente em outubro de 2011 e em março de 2013, conforme registrado nos Relatórios de Inspeção 085/2011 (Peça 1, p. 262-270) e 009/2013 (Peça 2, p. 275-289) , quando era plenamente possível verificar quais serviços haviam sido realizados, e em que logradouros.
30. No que se refere à alegação de que o Parecer Técnico 2014_261_PT_DRR_RJP (Peça 3, p. 95-111) não fez referência aos serviços descritos na planilha constante à folha 4 do Processo Administrativo 0343/2011 (Peça 38, p. 19) , verifica-se que a referida planilha indica serviços diversos dos previstos no plano de trabalho aprovado pelo concedente (Peça 1, p. 96) :
	PLANILHA DE SERVIÇOS
	PLANO DE TRABALHO

	Etapa
	Descrição dos Serviços
	Quant.
 (KM) 
	Etapa
	Especificação
	Quant.
 (KM) 

	1.1
	Estrada que liga a BR-101 ao Povoado de Itaparica (a partir do km 07) 
	10
	1.13
	Estrada que liga a Sede ao Povoado de ltaparica (a partir do km 07) 
	4

	1.2
	Estrada que liga a BR-101 ao Povoado de KM 22 (a partir do km 0,1) 
	7
	1.14
	Estrada que liga a Sede ao Povoado de KM 22 (a partir do km 0,1) 
	2

	1.3
	Estrada que liga o Distrito do KM 17 para o Distrito do Oiteiro
	0,2
	--
	--
	--

	1.4
	Estrada que liga o Povoado do Canto Escuro para o Distrito do Cruzeiro
	6
	--
	--
	--

31. Os serviços indicados na aludida planilha (Peça 38, p. 19) não foram mencionados no Parecer Técnico 2014_261_PT_DRR_RJP (Peça 3, p. 95-111) porque não constam do plano de trabalho aprovado pelo MI (Peça 1, p. 94-98) . Não há nos autos notícia de que o plano de trabalho tenha sido alterado, de modo a incluir os aludidos serviços, com a aprovação do concedente. Tal hipótese não foi sequer aventada pelo responsável. Portanto, não é possível, como pretende o responsável, incluir os referidos serviços no rol dos que deveriam ter sido executados com os recursos do ajuste em tela.
32. Conquanto o responsável tenha sido informado pelo concedente da necessidade de encaminhar ao MI as medições da obra, para subsidiar a inspeção final (Peça 1, p. 272-273) , verifica-se que a solicitação não foi atendida.
33. Embora a Relação de Pagamentos constante da prestação de contas apresentada ao MI (Peça 1, p. 330-332) indique que os recursos do Termo de Compromisso 527/2010 foram integralmente utilizados no pagamento, entre 27/1/2011 e 15/6/2011, de serviços realizados pela empresa EG Construções Ltda. ME, verifica-se que os processos de pagamentos foram instruídos sem que fosse evidenciada a que etapa da obra diziam respeito (Peça 1, p. 344-392) . Os escassos boletins apresentados na prestação de contas apenas indicam o período e a extensão (Km) executada (Peça 1, p. 350, 362 e 390) . A ausência do detalhamento das medições não permite que se estabeleça o indispensável nexo de causalidade entre os pagamentos realizados e os serviços supostamente executados.
34. O responsável anexou, à defesa, formulários assinados por moradores das localidades em que as obras teriam sido realizadas (Peça 39, p. 30-63) , datados de 22 e 23/12/2015, declarando que no ano de 2011 a Prefeitura Municipal de Laje/Ba realizou obras de melhorias e conservação de estradas, em razão das péssimas condições que estas se encontravam à época, e que as obras foram totalmente concluídas. Não há menção à origem dos recursos financeiros utilizados.
35. A jurisprudência desta Corte é no sentido de que declarações de terceiros, isoladamente, não são suficientes para comprovar que recursos públicos transferidos por meio de convênio foram regularmente aplicados na consecução do objeto pactuado.
36. Segundo entendimento já pacificado do TCU, essas declarações possuem baixa força probatória, atestando tão-somente a existência da declaração, mas não o fato declarado. Por isso, é dever do responsável demonstrar a veracidade do alegado, principalmente quando não apresentados os documentos capazes de estabelecer nexo de causalidade entre o desembolso dos recursos recebidos e os comprovantes de despesas apresentados (Acórdão 6942/2015-TCU-Primeira Câmara, Rel. Min. Bruno Dantas; 6723/2015 - TCU - 1ª Câmara, Rel. Min. Benjamin Zymler; 7580/2015 - TCU - 1ª Câmara, Rel. Min. Benjamin Zymler; 8938/2015 - TCU - 2ª Câmara, Rel. Min. André de Carvalho; 512/2016 - TCU - 2ª Câmara, Rel. Min. Raimundo Carreiro, entre outros) .
37. Compete ao gestor provar a regular aplicação dos valores que lhe foram confiados para consecução do objeto pactuado. A comprovação adequada do destino dado aos recursos públicos federais sob sua responsabilidade é decorrente de expresso dispositivo constitucional contido no art. 70, parágrafo único, da Constituição Federal, bem assim do disposto no art. 93 do Decreto-lei 200/1967 c/c o art. 66 do Decreto 93.872/1986.
38. Portanto, as declarações à Peça 39, p. 30-63, não são suficientes para demonstrar a correta aplicação dos recursos repassados ao Município de Laje/BA por força do Termo de Compromisso 527/2010 firmado com o Ministério da Integração Nacional (MI) .
39. As alegações de defesa apresentadas pelo ex-Prefeito Luiz Hamilton de Couto Junior, assim, não elidem as irregularidades apontadas.
40. Não havendo nos autos elementos que possam atestar a boa-fé do responsável, devem ser rejeitadas suas alegações de defesa, devendo as contas serem julgadas irregulares, condenando-o ao débito apurado e aplicando-lhe a multa prevista no art. 57 da Lei 8.443/1992. Cumpre salientar que o Sr. Luiz Hamilton de Couto Junior já foi apenado com a aplicação da multa prevista no art. 58, inciso II da Lei 8.443/1992, em razão de irregularidades na dispensa de licitação que contratou os serviços referentes às despesas realizadas com os recursos em tela (Acórdão 3656/2012-TCU-Segunda Câmara, Rel. Min. André Luís de Carvalho) .
Alegações de defesa da EG Construções Ltda. ME (Peça 37) 
Argumento
41. A sociedade empresária afirmou que foi contratada pela Prefeitura Municipal de Lage/BA, mediante dispensa de licitação, para prestar serviços de manutenção e recuperação das estradas vicinais danificadas pelas fortes chuvas que acometeram a região, que levara à decretação de estado de emergência, e que no curso da execução do contrato um dos membros do legislativo municipal apresentou, junto ao Ministério Público Federal, representação de cunho político sobre a legalidade da dispensa que originou a contratação, resultando nas recomendações PRM-JQ 4 e 5, ambas de 18/2/2011, determinando a suspensão dos efeitos da dispensa e do contrato, bem como das despesas e pagamentos dele decorrentes, assim como o imediato bloqueio dos recursos oriundos do Convênio Siafi 663874.
42. Afirmou que as recomendações foram cumpridas pelo município, com a celebração do distrato, inobstante já terem sido realizados 56,22% do objeto contratado. Realizada nova licitação, da qual sagrou-se vencedora, foi celebrado o Contrato 0563/2011, que foi integralmente cumprido.
43. Arguiu a inexistência de ilegalidade no Decreto Municipal 173/2010, de 11/11/2010, que instituiu o estado de emergência, uma vez que as fortes chuvas que acometeram aquela localidade, especialmente as estradas vicinais da zona rural, tornaram as estradas, em muitos casos, intransitáveis, conforme fotografias anexadas, acarretando prejuízos econômicos e sociais, bem como riscos à integridade física e à saúde da população, visto que tal fato impedia e/ou dificultava o acesso de ambulâncias, ônibus e veículos oficiais de transportes de remédios e profissionais da área de saúde às localidades atingidas. Asseverou que a situação emergencial foi reconhecida pelo Ministério da Integração Nacional (MI) , tendo em vista o parecer técnico apresentado pelo município, convalidado pelo Relatório de Inspeção 082/2011 - ASR, emitido por técnicos do MI, que resultou na autorização da liberação de R$ 1.007.000,00 para recuperação de 53 Km de estradas.
44. Afirmou que as denúncias apresentadas ao Ministério Público foram de cunho eleitoreiro, baseadas em relatório fornecido pela Ceplac, que referenciava a média do índice pluviométrico da região, desprezando o os índices individualizados por localidade. Alegou que uma simples consulta na internet seria suficiente para constatar os frequentes danos ocasionados por fortes chuvas no Município de Laje/BA.
45. Asseverou que a autorização para realização das obras e liberação dos recursos somente foi precedida de expressa e formal análise, inspeção e conclusão, tanto por parte do Município quanto por parte do MI, da efetividade e veracidade da decretação de situação de emergência, inclusive com a juntada de farto acervo fotográfico relativo aos estados das localidades atingidas pelas chuvas antes da decretação de emergência, após o decreto e durante a execução das obras. Alegou ter havido larga e comprovada formalização da constatação emergencial do estado das estradas vicinais, de modo que não é crível supor que tenha ocorrido alguma irregularidade ou ilegalidade do Decreto emergencial 173/2010.
46. Afirmou que os valores recebidos referem-se a serviços comprovadamente executados e devidamente registrados em ARTs, tempestivamente registradas no seu acervo junto ao CREA-BA, bem como foram comprovados pela Prefeitura através dos atestados técnicos assinados pelo engenheiro da mesma. Concluiu que, estando comprovada a execução dos serviços adimplidos improcede qualquer condenação ao ressarcimento de valores, posto que tal fato implicaria flagrante apropriação indevida do ente público com relação recursos e serviços efetivamente prestados pelo ente privado.
47. Anexou fotografias, indicando terem sido tiradas antes, durante, e após a realização dos serviços, no intuito de demonstrar a plena execução das obras. Aduz que o Relatório de Inspeção 085/2011 - ASR, de 18/11/2011, atestou a conclusão de 80% das obras, e com boa qualidade de execução, apesar dos constantes atrasos ocasionados principalmente pela suspensão do processo de dispensa, consequente bloqueio da verba, e posterior realização de nova licitação, tudo realizado com as obras em curso.
48. Alegou que a existência ou não de ilegalidade no decreto emergencial e no processo de Dispensa 31/2011 não acarreta, por si só, a sua responsabilização, muito menos a restituição de valores decorrentes de serviços executados, posto que não existem questionamentos acerca dos serviços e dos valores recebidos por força do contrato celebrado com o município.
49. Afirmou que, em março de 2013, cerca de dois anos após a realização das obras, o MI realizou nova inspeção, emitindo o Relatório de Inspeção 009/2013, onde foi constatado que não havia sido realizado parte dos serviços previstos e aprovados pelo Plano de Trabalho, relativo à recuperação dos 53 Km de estradas vicinais, mas somente 35 Km, permanecendo 18 Km sem qualquer intervenção, concluindo que somente 66,06% das obras foram executadas.
50. Alegou que, diante da existência de dois relatórios de inspeção in loco totalmente contraditórios com relação aos percentuais de execução, cabe questionar os critérios e os parâmetros adotados na primeira e na segunda inspeção, tendo em vista que ambas foram realizadas por técnicos do MI. Questionou como os técnicos do MI conseguiram aferir o percentual de 66,06% de obras executadas após decorridos quase dois anos de conclusão das mesmas, desprezando por completo a alegação do MPF de que as referidas estradas vicinais sofrem com os constantes desgastes causados pela própria utilização humana, por meio do tráfego de veículos leves e pesados e de tração animal?
51. Arguiu que, em que pese existirem dois relatórios de inspeção técnica in loco, apenas foi levado em conta pelo TCU o Relatório de Inspeção 009/2013 - ASR, datado de 13/03/2013.
52. Asseverou que durante a execução do Contrato 0563/2011 a Prefeitura alterou unilateralmente o plano de trabalho, com o acréscimo de metragem de estradas vicinais a serem recuperadas, bem como as próprias localidades das referidas estradas, mas essas alterações não foram informadas ao MI. Alegou que ainda assim, conforme denotam atestados técnicos emitidos pelo contratante, comprovadamente foram executados 29,8 Km no primeiro contrato e 23,2 Km no segundo, totalizando 53 Km de estradas vicinais recuperadas. Ambos os atestados técnicos encontram-se devidamente registrados junto ao CREA-BA. Afirmou ter ficado evidenciado que os 53 Km de estradas vicinais estipulados no contrato foram devidamente recuperados em sua totalidade, de forma que não procede qualquer alegação de existência de inexecução do percentual de 33,94%.
53. Alegou que por conta da recomendação do MPF as obras foram interrompidas em várias ocasiões distintas, em consequência da suspensão da dispensa de licitação, bloqueio dos valores do convênio e realização de nova licitação. Ainda assim as obras foram executadas em tempo hábil, de forma a socorrer as populações da zona rural do município assistidas pelos 53 Km de estradas vicinais recuperadas, restando ausente qualquer indício de irregularidade quanto ao suposto atraso na conclusão das obras.
54. Asseverou que não houve sobrepreço, visto que os preços por quilômetro foram previamente definidos pela Prefeitura Municipal de Laje/BA, na dispensa que originou o Contrato 071/2011, no valor de R$ 890.400,00, inferior ao montante de R$ 1.007.000,00, estimado pela contratante e pelo próprio MI, tendo sido executados 29,8 Km do total de 53 Km. Afirmou que no Contrato 0563/2011 foi proposto o valor de R$ 418.064,00, já com o desconto de 15%, para a execução dos 23,2 Km faltantes. Alegou que a diferença entre os valores decorreu da complexidade do trecho da obra restante, e do acréscimo de valores resultante do próprio processo de suspensão e distrato do primeiro contrato, que acarretou gastos excedentes, anteriormente não previstos, com a manutenção e mobilização de pessoal e maquinário. Afirmou que a diferença entre o novo e o antigo preço, por Km, é de 7,26%. Alegou que não há o que se falar em sobrepreço, posto que os preços praticados nos dois contratos estão em plena sintonia com os preços de mercado e ambos foram estimados pela prefeitura e pelo MI.
Análise
55. Primeiramente, cumpre salientar que a legalidade do Decreto Municipal 173/2010, de 11/11/2010, que instituiu o estado de emergência no Município de Laje/BA, não constitui matéria da presente TCE, razão pela qual os argumentos apresentados pela empresa defendente, no tocante a essa questão, não serão analisados nesta instrução. A matéria está sendo discutida nos autos da Ação Popular 1957-84.2013.4.01.3308, em curso na Vara Federal de Jequié/BA.
56. No que importa à análise das irregularidades apontadas na citação, a defendente alegou, em síntese, que: (i) as obras atinentes aos Contratos 071/2011 (Peça 37, p. 45-47) e 0563/2011 (Peça 37, p. 48-52) foram integralmente executadas; (ii) no primeiro contrato foram recuperados 29,8 Km de estradas vicinais, e 23,2 Km no segundo, totalizando 53 Km; (iii) o TCU considerou apenas o Relatório de Inspeção 009/2013, que aferiu ter sido executado apenas 66,06%, enquanto o Relatório de Inspeção 085/2011 havia atestado a conclusão de 80% da obra; (iv) durante a execução do Contrato 0563/2011 a Prefeitura alterou unilateralmente o plano de trabalho, com o acréscimo de metragem de estradas vicinais a serem recuperadas, bem como as próprias localidades das referidas estradas, mas essas alterações não foram informadas ao MI; (v) os preços praticados nos dois contratos estão em plena sintonia com os preços de mercado, e ambos foram estimados pela prefeitura e pelo MI, não tendo ocorrido sobrepreço.
57. Examinando o Contrato 071/2011 (Peça 37, p. 45-47) , verifica-se que o seu objeto correspondeu exatamente ao previsto no plano de trabalho aprovado pelo concedente (Peça 1, p. 94-98) , com a indicação das localidades onde as obras deveriam ter sido realizadas, e a sua extensão, por localidade: 'Barro 02 KM, Riacho Alegre 04 KM, Jubeba 02 KM, Terra Seca 05 KM, Borges 02 KM, Esconça 04 KM, Riachão 02 KM, Sete Voltas Raquel Peixoto 03 KM, Gameleira OI KM, Jacaré 04 KM, Pindoba 04 KM, Sete Voltas 03 KM, ltaparica 04 KM, KM (Quilometro) 22 02 KM, Ribeirão 02 KM, Sobradinho 04 KM e Cotia 05 KM, no total de 53 (cinquenta e três) KMs'. O valor do contrato foi fixado em R$ 890.400,00.
58. O Contrato 0563/2011 (Peça 37, p. 48-52) , por sua vez, teve por objeto a realização de serviços de manutenção e recuperação das seguintes estradas vicinais: 'Estrada que liga a BR-101 ao Povoado de Itaparica - 10km, Estrada que liga a BR-101 ao Povoado de KM 22 - 7,0 km, Estrada que liga o Distrito do KM 17 para o Distrito do Oiteiro - 0,20 km, Estrada que liga o Povoado do Canto Escuro para o Distrito de Cruzeiro - 6,0 km, perfazendo o total de 23,20 (vinte e três, vírgula vinte) kms'. O valor global 'estimado' do contrato foi de R$ 418.064,00.
59. Verifica-se que as obras pactuadas no Contrato 0563/2011 não foram as previstas no plano de trabalho. O novo contrato visou à realização de obras em localidades diversas das constantes no plano de trabalho (Distrito do KM 17, Distrito de Oiteiro, Povoado do Canto Escuro e Distrito de Cruzeiro) e, mesmo nas localidades também previstas no plano de trabalho (Povoado de Itaparica e Povoado de KM 22) , o novo contrato previu que as obras seriam realizadas nas estradas que ligam a BR-101 aos povoados, diferentemente do pactuado no plano de trabalho, que previa a realização de obras nas estradas que ligam os povoados à sede do município.
60. Constam anexadas à defesa duas planilhas que indicam que a empresa tinha pleno conhecimento que os serviços que estavam sendo realizados não correspondiam exatamente ao previsto o plano de trabalho. No título da planilha à Peça 37, p. 55, há o apontamento 'REAL', escrito à mão. No título da planilha à Peça 37, p. 56, há o apontamento 'CONVÊNIO'.
61. Conforme afirmado pela própria empresa defendente, verifica-se que a Prefeitura alterou unilateralmente o plano de trabalho, com o acréscimo de metragem de estradas vicinais a serem recuperadas, bem como as próprias localidades onde se situam essas estradas. Não há nos autos notícia de o plano de trabalho original tenha sido formalmente alterado, de modo a incluir os aludidos serviços, com a necessária ciência e prévia aprovação por parte do concedente.
62. Embora o objeto do Contrato 0563/2011 pudesse configurar desvio de finalidade da aplicação dos recursos repassados pelo MI, não é possível aferir se beneficiaram a municipalidade, tendo em vista que a execução desses serviços não restou comprovada. Conforme afirmado pela própria empresa defendente, os serviços do Contrato 0563/2011 não foram fiscalizados pelo concedente (porque não estavam previstos no plano de trabalho) , e dizem respeito à recuperação de estradas vicinais, que sofrem com os constantes desgastes causados pela própria utilização humana, por meio do tráfego de veículos leves e pesados e de tração animal, o que impede comprovar-se a realização das obras, mediante visita in loco.
63. Para comprovar a realização das obras, a empresa defendente encaminhou um conjunto de fotografias, sob os seguintes títulos: Engenheiro Pontes (Peça 37, p. 13-14) , Povoado Pindoba (Peça 37, p. 15-18) , Ligação Km 17 ao Cruzeiro (Peça 37, p. 19-56) , Cruzeiro (Peça 37, p. 22-23) , Terra Seca (Peça 37, p. 24-25) , Km 6 / Sete Voltas (Peça 37, p. 26-30) , Gameleiras (Peça 37, p. 30-33) , Jacaré (Peça 37, p. 34-35) , Itaparica (Peça 36-38) , Km 22 (Peça 37, p. 39-41) .
64. Entretanto, quando desacompanhadas de provas mais robustas, as fotografias são insuficientes para comprovar a regularidade da aplicação dos recursos públicos, pois, embora possam, eventualmente, comprovar a realização do objeto, não revelam, efetivamente, a origem dos recursos aplicados. Ou seja, retratam uma situação, mas não demonstram o nexo entre os recursos federais transferidos e as despesas apresentadas na execução do objeto. No presente caso não é possível sequer verificar-se onde e quando as fotografias foram produzidas.
65. No que se refere à fiscalização exercida pelo concedente, e à comprovação dos serviços efetivamente realizados, entendemos caber, em parte, razão à defendente, quando argui que o Relatório de Inspeção 085/2011 (Peça 1, p. 262-270) , que aferiu que as obras encontravam-se 80% concluídas, reflete melhor o quanto foi executado, em detrimento do aferido no Relatório de Inspeção 009/2013 (Peça 2, p. 275-289) , tendo em vista a natureza dos serviços, sujeitos à deterioração pela ação do tempo e do próprio uso.
66. As alegações de defesa apresentadas pela firma EG Construções Ltda. ME, assim, não elidem as irregularidades apontadas.
67. Com relação à aferição da boa-fé da referida empresa, cumpre trazer a lume o entendimento exposto pelo Exmo. Ministro Bruno Dantas no Voto condutor do Acórdão 5664/2014-TCU-Primeira Câmara, de que 'o exame da boa-fé, quando envolva pessoa jurídica de direito privado, será feito, em regra, em relação à conduta de seus administradores'.
68. No presente caso, não constam dos autos elementos que permitam reconhecer a boa-fé dos administradores da firma EG Construções Ltda. ME, razão pela qual devem ser rejeitadas suas alegações de defesa, devendo as contas serem julgadas irregulares, nos termos do art. 202, § 6º, do RI/TCU, com a imputação do débito apurado no processo, solidariamente com ex-Prefeito Luiz Hamilton de Couto Junior, atualizado monetariamente e acrescido de juros de mora, nos termos do art. 202, §1º do RI/TCU, aplicando-lhe a multa prevista no art. 57 da Lei 8.443/1992.
69. Considerando ter ficado comprovada a execução de 80% da meta física, e considerando que a totalidade dos recursos do Termo de Compromisso 527/2010 (R$ 1.007.000,00) foi pago à firma EG Construções Ltda. ME, conforme Relação de Pagamentos à Peça 1, p. 330-332, o débito imputado à referida empresa e ao ex-Prefeito Luiz Hamilton de Couto Junior, solidariamente, corresponde à 20% do montante repassado, ou seja, R$ 201.400,00. Deste valor deve ser abatido o saldo de aplicação financeira (R$ 21.545,67) , recolhido ao Tesouro Nacional, pelo município, em 4/5/2012 (Peça 3, p. 200) :
	VALOR ORIGINAL (R$) 
	DATA DA OCORRÊNCIA

	50.201,20 (D) 
	15/6/2011

	100.000,00  (D) 
	15/6/2011

	40.774,83 (D) 
	15/6/2011

	4.144,00 (D) 
	15/6/2011

	6.279,97 (D) 
	15/6/2011

	21.545,67 (C) 
	4/5/2012

Alegações de defesa do Município de Laje/BA (Peça 52) 
Argumento
70. O ente federado afirmou que as irregularidades indicadas nos relatórios e demais documentos que instruem a TCE não comprovam que o Município de Laje/BA tenha se beneficiado da alegada utilização irregular de recursos. Não consta dos autos o real benefício auferido pelo município, de forma que não há como condená-lo solidariamente.
71. Alegou que a Decisão Normativa 57/2004 do TCU é clara, ao especificar que somente quando houver a comprovação do beneficio auferido pelo Ente será possível a sua condenação solidária, em conjunto com o gestor responsável, e que no presente caso o município foi o grande prejudicado, 'na medida em que acaso tivesse ocorrido a regular execução das recuperações de estradas o município melhoraria as condições de tráfego interno e, via de consequência, a qualidade de vida dos munícipes e o melhor escoamento da produção agrícola dos produtores locais. Entretanto, a falha na execução dos recursos do convênio ocasionou justamente o oposto, na medida em que, na esteira do quanto consignado nos relatórios técnicos constantes dos autos, a inexecução das obras de recuperação das estradas vicinais acarretou a continuidade das péssimas condições de trânsito nas mesmas'.
72. Afirmou que o município não tem responsabilidade pelas irregularidades apontadas na execução do convênio e/ou não prestação de contas, e que caso haja a condenação do ente municipal, a atual gestão será prejudicada, e, sobretudo, os carentes munícipes, uma vez que o ressarcimento pretendido ultrapassa a cifra de um milhão de reais, o que foge totalmente da realidade financeira da municipalidade. Alegou que a CGU, em situações análogas, 'determina a inscrição do responsável pela irregularidade no CADIN, deixando isento o órgão ao qual o mesmo pertença, fazendo prevalecer a coletividade, que continuará apta ao recebimento de recursos voluntários por parte de outros Entes Federativos, conforme se vê do § do art. 1° da Instrução Normativa nº 35/2000'. Transcreveu o Sumário de Decisão prolatada nos autos do TC Processo 008.756/2011-2, afirmando que esta 'demonstra que mesmo nos casos em que existe problema na execução, mas o Ente Municipal é beneficiado, é reconhecida sua exclusão', e que, no presente caso, a situação merece muita cautela, 'haja vista que a Municipalidade pode ser duplamente penalizada, seja pela ausência dos benefícios que seriam empregados com a execução do Convênio em sua plenitude, seja com a possibilidade de Ressarcimento'.
73. Arguiu que a jurisprudência tem garantido a regularidade administrativa de municípios em virtude de atos cometidos por antigos gestores, quando a nova gestão adota as medidas cabíveis contra o antigo gestor, responsável pela inadimplência na prestação de contas.
74. Alegou que, uma vez que o Parecer Técnico 2014_261_PT_DRR_RJP concluiu que somente foi efetivamente gasto no objeto do convênio a quantia de R$ 383.407,41, na hipótese do Tribunal não reconhecer a ausência de responsabilidade do município, que este seja o montante a restituir.
Análise
75. O Município de Laje/BA foi citado sob o entendimento de que teria se beneficiado da aplicação irregular dos recursos federais repassados pelo MI.
76. No caso de transferência legal, voluntária ou fundo a fundo de recursos federais a outros entes federativos, comprovada a aplicação dos recursos em benefício da pessoa jurídica, mas em finalidade diversa da pactuada ou da definida em lei, o Tribunal tem-se manifestado no sentido de que a responsabilidade pelo ressarcimento recai sobre o ente federado. Essa orientação consta dos artigos 1o e 3o da Decisão Normativa-TCU 57/2004, a qual regulamenta a possibilidade de responsabilização direta dos estados, do Distrito Federal e dos municípios, ou das entidades de sua administração.
77. Essa diretriz encontra respaldo nos Acórdão 249/2014-TCU-Plenário (Rel. Min. Raimundo Carreiro) , 1321/2014 - TCU - 1ª Câmara (Rel. Min. José Múcio Monteiro) , 1885/2015 - TCU - Plenário (Rel. Min. Augusto Sherman) , 10045/2015 - TCU - 2ª Câmara (Rel. Min. Marcos Bemquerer) , e 10048/2015 - TCU - 2ª Câmara (Rel. Min. Marcos Bemquerer) .
78. Conforme ficou demonstrado nas análises precedentes, a presente TCE não trata de aplicação de recursos com desvio de finalidade, mas sim de pagamentos por serviços não realizados. Embora o objeto do Contrato 0563/2011 pudesse configurar desvio de finalidade da aplicação dos recursos repassados pelo MI, não é possível aferir se beneficiaram a municipalidade, tendo em vista que a execução desses serviços não restou comprovada.
79. Assim, cumpre, de plano, acatar as alegações de defesa à Peça 52, afastando a responsabilidade do Município de Laje/BA pelas irregularidades apontadas nos presentes autos.
80. Vale ressaltar que a pretensão punitiva do TCU, conforme Acórdão 1441/2016-TCU-Plenário (Rel. Min. Benjamin Zymler) , que uniformizou a jurisprudência acerca dessa questão, subordina-se ao prazo geral de prescrição indicado no art. 205 do Código Civil, que é de 10 anos, contado da data de ocorrência da irregularidade sancionada, nos termos do art. 189 do Código Civil, sendo este prazo interrompido pelo ato que ordenar a citação, a audiência ou a oitiva do responsável.
81. No caso em exame, não ocorreu a prescrição, uma vez que entre a ocorrência dos fatos (2011) e o ato que ordenou as citações (Pronunciamento da unidade, datado de 13/10/2015, à Peça 9) , passaram-se menos de 10 anos, podendo, assim, ser aplicada sanção aos responsáveis.
CONCLUSÃO
82. Em face da análise promovida na seção 'Exame Técnico' da presente instrução, propõe-se rejeitar as alegações de defesa apresentadas pelo ex-Prefeito Luiz Hamilton de Couto Junior e pela firma EG Construções Ltda. ME, uma vez que não foram suficientes para elidir as irregularidades apontadas nos autos. Propõe-se, ainda, acatar as alegações de defesa apresentadas pelo Município de Laje/BA.
83. Tendo em vista que não constam dos autos elementos que permitam reconhecer a boa-fé do ex-Prefeito Luiz Hamilton de Couto Junior e dos administradores da firma EG Construções Ltda. ME, sugere-se que suas contas sejam julgadas irregulares, nos termos do art. 202, § 6º, do RI/TCU, com a imputação do débito, solidariamente, atualizado monetariamente e acrescido de juros de mora, nos termos do art. 202, §1º do RI/TCU, com a aplicação da multa prevista no art. 57 da Lei 8.443/1992.
84. O valor atualizado do débito atribuído ao ex-Prefeito Luiz Hamilton de Couto Junior e à firma EG Construções Ltda. ME, solidariamente, sem a incidência de juros de mora, até 30/10/2019, é de R$ 285.202,50 (Peça 61) , e com a incidência de juros de mora, é de R$ 337.464,44 (Peça 62) .
INFORMAÇÕES ADICIONAIS
85. Constam dos autos os seguintes expedientes:
a) Ofício 784/2012/PRNI/JQ/GAB, datado de 27/11/2012 (Peça 2, p. 257) , da Procuradoria da República em Jequié/BA, referenciando o Inquérito Civil Público 1.14.008.000007/2011-71, solicitando ao então Ministério da Integração Nacional, informações quanto à prestação de contas do ajuste em tela;
b) Ofício 516/2013/AGU/PSUILH/BA/SRL, datado de 24/10/2013, da Procuradoria Seccional da União em Ilhéus/BA (Peça 2, p. 319) , solicitando ao então Ministério da Integração Nacional, informações acerca da análise das presentes contas, para subsidiar o pronunciamento da União na Ação Popular 1957-84.2013.4.01.3308, em curso na Vara Federal de Jequié/BA, movida pelo Município de Laje/BA, em face do ex-Prefeito Luiz Hamilton de Couto Junior, sob a alegação de que inexistia motivação real para que fosse decretada a situação de emergência nas estradas vicinais daquela localidade; e
c) Ofício 0626/2013, datado de 1/2/2013 (Peça 2, p. 367 e 369) , solicitando informações acerca de inspeção realizada pelo concedente no objeto do ajuste em tela, visando instruir o Inquérito Policial 0857/2012-4-SR/DPF/BA.
PROPOSTA DE ENCAMINHAMENTO
86. Diante do exposto, submetem-se os autos à consideração superior, propondo ao Tribunal:
a) acatar as alegações de defesa do Município de Laje/BA;
b) rejeitar as alegações de defesa do Sr. Luiz Hamilton de Couto Junior (CPF XXX.950.135-XX) , ex-Prefeito do Município de Laje/BA (Gestão 2009-2012) ;
c) rejeitar as alegações de defesa da firma EG Construções Ltda. ME (CNPJ 15.198.195/0001-01) ;
d) julgar irregulares, nos termos dos arts. 1º, inciso I, 16, inciso III, alíneas 'b' e 'c', § 2º, da Lei 8.443/1992 c/c os arts. 19 e 23, inciso III, da mesma Lei, e com arts. 1º, inciso I, 209, incisos II e III, 210 e 214, inciso III, do Regimento Interno/TCU, as contas do Sr. Luiz Hamilton de Couto Junior e da firma EG Construções Ltda. ME, condenando-os, solidariamente, ao pagamento das importâncias a seguir especificadas, atualizadas monetariamente e acrescidas dos juros de mora, calculados a partir das datas discriminadas até a data do efetiva quitação do débito, fixando-lhe o prazo de quinze dias, para que comprovem, perante o Tribunal, o recolhimento das referidas quantias ao Tesouro Nacional, nos termos do art. 23, inciso III, alínea 'a', da Lei 8.443/1992, abatendo-se, na oportunidade, o valor já ressarcido:
	VALOR ORIGINAL (R$) 
	DATA DA OCORRÊNCIA

	50.201,20 (D) 
	15/6/2011

	100.000,00  (D) 
	15/6/2011

	40.774,83 (D) 
	15/6/2011

	4.144,00 (D) 
	15/6/2011

	6.279,97 (D) 
	15/6/2011

	21.545,67 (C) 
	4/5/2012

Valor atualizado do débito, com juros de mora, em 30/10/2019: R$ 337.464,44
e) aplicar individualmente ao Sr. Luiz Hamilton de Couto Junior e à firma EG Construções Ltda. ME, a multa prevista no art. 57 da Lei 8.443/1992 c/c o art. 267 do RI/TCU, fixando-lhes o prazo de quinze dias, a contar da notificação, para que comprovem, perante o Tribunal (art. 214, III, a, do Regimento Interno do TCU) , o recolhimento da dívida aos cofres do Tesouro Nacional, atualizada monetariamente desde a data do acórdão proferido por este Tribunal até a do efetivo recolhimento, se pagas após o vencimento, na forma da legislação em vigor;
f) autorizar também, desde logo, se requerido, com fundamento no art. 28, inciso I, da Lei 8.443, de 1992 c/c o art. 217, §§ 1º e 2º do Regimento Interno, o parcelamento da dívida em até 36 parcelas, incidindo sobre cada parcela, corrigida monetariamente, os correspondentes acréscimos legais fixando-lhe o prazo de quinze dias, a contar do recebimento da notificação, para comprovar perante o Tribunal o recolhimento da primeira parcela, e de trinta dias, a contar da parcela anterior, para comprovar os recolhimentos das demais parcelas, devendo incidir sobre cada valor mensal, atualizado monetariamente, os juros de mora devidos, no caso do débito, na forma prevista na legislação em vigor, alertando os responsáveis de que a falta de comprovação do recolhimento de qualquer parcela importará o vencimento antecipado do saldo devedor, nos termos do § 2º do art. 217 do Regimento Interno deste Tribunal;
g) enviar cópia do Acórdão ao Procurador-Chefe da República no Estado da Bahia, nos termos do § 3º do art. 16 da Lei 8.443/1992 c/c o § 7º do art. 209 do Regimento Interno do TCU, para adoção das medidas cabíveis, informando-lhe que o inteiro teor da deliberação pode ser consultado no endereço www.tcu.gov.br/acordaos;
h) enviar cópia do Acórdão ao Ministério do Desenvolvimento Regional, ao Sr. Luiz Hamilton de Couto Junior e à firma EG Construções Ltda. ME, para ciência, informando que a deliberação, acompanhada do Relatório e do Voto que a fundamenta, está disponível para a consulta no endereço www.tcu.gov.br/acordaos."
3.	Ainda que endossando, em essência, os encaminhamentos alvitrados pela instrução, o Diretor da Área, em manifestação (peça 65) que contou com a concordância do Secretário de Controle Externo Substituto da SecexTCE (peça 66) , entendeu necessário enfatizar alguns aspectos e promover alguns ajustes:
"1. Adiro ao encaminhamento proposto pelo Auditor WILSON JULIO DA LUZ SANTOS na instrução de peça 59 (doc 61.320.185-6) , porém sem o prejuízo das considerações e ajustes adiante.
2. A Tomada de Contas Especial instaurada pelo Ministério da Integração Nacional (MI) , em desfavor do Sr. Luiz Hamilton de Couto Junior, ex-Prefeito do Município de Laje/BA (Gestão 2009-2012) , tem como objeto o Termo de Compromisso 527/2010 (Siafi 663874) , celebrado com o município de Laje/BA, objetivando a recuperação de estradas vicinais.
3. O ajuste vigorou de 20/12/2010 a 19/12/2011 e, no âmbito dele, foram liberados R$ 1.007.000,00 de recursos federais, via ordem bancária 2010OB800780, 31/12/2010 (peça 1, p. 116) , creditados na conta específica em 5/1/2011 (peça 1, p. 396) .
4. Na vistoria de 6 a 7/10/2011, realizada ainda na vigência do ajuste, produziu-se o Relatório de Inspeção 85/2011 (peça 1, p. 262-270) , que apontou a execução de 80% das obras de recuperação das estradas vicinais.
5. Contudo, na vistoria de 4 a 5/3/2013, realizada após o término da vigência do Termo de Compromisso 527/2010, foi apurada a execução de 66,04% das obras, conforme Relatório de Inspeção 9/2013 (peça 2, p. 275-289) , identificando como não executadas as obras das submetas 1.1 (Sede - povoado do Barro; R$ 80.601,99) , 1.3 (Sede - povoado de Jubeba; R$ 40.136,29) , 1.4 (Sede - povoado Terra Seca; R$ 69.865,66) , 1.6 (Sede - povoado Esconça; R$ 48.753,77) , 1.8 (Sede - Povoado 7 Voltas Raquel Peixoto; R$ 49.863,04) e 1.15 (Sede - povoado Ribeirão; R$ 25.956,83) . Esse relatório desconsiderou o anterior (85/2011) , justificando que aquele fora 'realizado apenas de forma expedita e de acompanhamento'.
6. No seio de representação versando especialmente sobre irregularidades na licitação, o TCU editou o Acórdão 3656/2012-TCU-Segunda Câmara, Rel. André de Carvalho, no qual aplicou multa ao responsável Sr. Luiz Hamilton de Couto Junior, ex-Prefeito de Lage/BA, e decidiu:
'9.5. determinar ao Ministério da Integração Nacional que informe a este Tribunal, no prazo de 60 (sessenta) dias, o resultado da análise da prestação de contas final do Convênio nº  100.144/2010 e dos procedimentos adotados para a fiscalização, a fim de resguardar a regularidade da aplicação dos recursos repassados, em especial quanto à realização de vistoria in loco nas obras de recuperação das estradas vicinais do município e à eventual ocorrência de sobrepreço envolvendo os dois contratos firmados com a EG Construções Ltda.;'
7. Em termos financeiros, o Parecer Técnico 261/2014 (peça 3, p. 95-111) , conquanto tenha suscitado possíveis sobrepreço (de erros em códigos do Sinapi) e superfaturamento [pagamento de R$ 118.404,00 (R$ 1.008.804,00 - R$ 890.400,00)  além do valor contratado com a empresa EG Construções Ltda.] e estimado com base nos quais a execução de serviços no importe de apenas R$ 383.407,41, concluiu, no entanto, pela impossibilidade de indicar um valor a ser aprovado, em razão de ausência ou incompletude de documentos técnicos e dados de projeto (declaração de domínio útil, relatório de diagnóstico, peças gráficas, estudos preliminares, especificações técnicas, planilha orçamentária e croquis de localização) :
'b.7.1 - Dos códigos SINAP1 equivocados
31. Inicialmente cumpre registrar a existência de vários erros de indicação do código SINAPI observado na planilha de orçamento apresentada pela prefeitura, onde o código indicado não correspondia com a descrição do serviço apresentada.
32. Tal ocorrência aconteceu com o serviço de Desmatamento e limpeza do terreno cujo código correto do SINAPI é 73859/001 e foi indicado pelo Convenente como 74032/001, o qual trata de Escavadeira hidráulica sobre esteiras 110HP a diesel. O outro serviço é o de 74005/002 - Compactação mecânica c/ controle - que foi indicado pelo Convenente como o código 5687 que trata de Pá carregadeira sobre rodas, potência 105HP.
33. Para a análise do orçamento tais equívocos observados, na documentação encaminhada pelo ente, foram corrigidos conforme pode-se constatar na Tabela 03 que sintetiza a distribuição dos custos dos serviços executados para a recuperação dos trechos de estradas.
b.7.2 - Dos valores de sobrepreço indicados
34. Como se pode observar na Tabela 04 os dois itens de serviço (Compactação mecânica c/ controle do GC>=95% do PN (areas) (c/ motoniveladora 140 HP e rolo compressor vibratório 80 HP (SINAPI 74005/002) e Carga, manobras e descarga de areia, brita, pedra de mão e solos com caminhão basculante 6 m³ (descarga livre) (SINAP1 72888) , elencados no projeto básico da prefeitura, foram, significativamente, acima dos preços previstos na planilha referencial da Administração Pública (SINAPI - com data base de janeiro de 2012) .
35. A Tabela 03 indicou o resultado de um cruzamento entre os preços unitários indicados pelo Convenente e aqueles previstos na planilha SINAPI, referente ao período de janeiro de 2012 na localidade de Salvador.
 (...) 
52. Dessa forma, considerando vários aspectos como: a ausência de documentos e dados de projeto - elencados na Tabela 02; a não execução de parte dos serviços previstos para a execução das obras; a não execução de obras; a existência de indícios de fraude na decretação de situação de emergência - sem a apresentação de justificativa consistente por parte do titular da gestão administrativa do município de Laje/ BA, é impossível indicar qualquer valor que teria condições de ser aprovado no âmbito deste instrumento, uma vez que não houve comprovação da boa e regular aplicação dos recursos transferidos sob a responsabilidade do Convenente no âmbito do TC0527/2010.
 (...) 
Conclui-se que não resta comprovada a boa e regular aplicação dos recursos geridos no âmbito do TC0527/2010, firmado entre a SEDEC/ MI e a Prefeitura de Laje/ BA, o que implica, do ponto de vista técnico, a reprovação da prestação de contas do referido instrumento, uma vez que a ausência de elementos de projeto e de documentos (elencados na Tabela 02) inviabiliza a avalição no tocante ao cumprimento do objeto e ao atingimento dos objetivos da transferência, exigidos pela Portaria nº 88- Ml, de 17/02/12, a qual disciplina os procedimentos de prestação de contas de recursos transferidos pelo Ministério da Integração Nacional.'
8.	Na sequência, o MI editou o Parecer Financeiro 007/2015 (peça 3, p. 202-208) , que, após registrar a utilização de R$ 1.008.804,00 de recursos federais (R$ 1.804,00 de rendimentos financeiros) e a devolução de R$ 21.545,67 em 17/1/2012, ratificou as conclusões do parecer anterior (261/2014) .
9. Como os responsáveis não sanearam as constatações referidas, foi instaurada tomada de contas especial no valor total dos recursos federais transferidos.
10. Em razão das constatações relatadas, no âmbito do Tribunal, conforme relatado na instrução precedente, houve a citação pela integralidade dos recursos transferidos, mas por duas irregularidades: 
a) inexecução parcial do objeto, no percentual de 33,94%; e 
b) não comprovação da boa e regular aplicação dos recursos transferidos, no percentual de 66,06%, ou seja, no valor da parcela executada do objeto, em face da:
'constatação de irregularidades na utilização dos recursos transferidos, conforme apontado no Parecer Técnico 2014_261_PT_DRR_RJP (cópia anexa) e no Parecer Financeiro 7/2015 (cópia anexa) , de onde se extrai, as seguintes ocorrências:
 (i) a ausência de documentos e dados de projeto e/ou a presença de documentos incompletos - elencados na Tabela 02;
 (ii) a não execução de parte dos serviços previstos para a execução das obras;
 (iii) a não execução de obras;
 (iv) a existência de indícios de fraude na decretação de situação de emergência - sem a apresentação de justificativa consistente por parte do titular da gestão administrativa do município de Laje/BA.
I - Da inexecução parcial
11. O gestor e a empresa contratada alegaram, em suma, que executaram o objeto em sua integralidade e que os relatórios técnicos do MI são contraditórios, posto um apontar 80% de execução e o outro 66,04%. Com isso, pedem a desconsideração de tais relatórios fiscais.
11.1. Como prova da execução dos serviços, fizeram juntada de fotografias, declarações de populares locais e planilhas de execução (peça 37, p. 9-) .
11.2. A instrução anterior entendeu que os elementos trazidos nas defesas não lograram comprovar a completa execução do objeto, haja vista que os processos de pagamentos não evidenciam a que etapa da obra dizem respeito, que fotografias e declarações desacompanhadas de outros elementos de prova possuem baixa força probatória e que não houve alteração do plano de trabalho capaz de justificar os novos trechos de estradas que, segundo as defesas, teriam sido restaurados.
11.3. Realmente, além de a empresa declarar que o município alterou locais e extensão dos trechos constantes no plano de trabalho, consoante frisou a instrução, os processos de pagamento não permitem identificar a que etapa da obra se referem, trazendo informações gerais, como 'manutenção e recuperação de estradas' (peça 1, p. 362) . Ademais, a última medição (peça 1, p. 390) e o último atestado técnico (peça 37, p. 11) , confessando a conclusão das obras, datam, respectivamente, de 13/6/2011 e 15/7/2011, sendo que a fiscalização feita no dia 7/10/2011, cerca de 3 meses depois, verificou que o objeto ainda não havia sido concluído, faltando executar ao menos 20%, fato que põe em cheque as informações produzidas pelos responsáveis, inclusive as declarações de terceiros. Acrescentando mais dúvidas ainda, a planilha orçamentária de serviços realizados com a descrição 'REAL', apresentada pela contratada (peça 37, p. 55) , indica a inexecução de 8 trechos previstos no plano de trabalho do instrumento, incluindo 4 dos 5 que a última fiscalização disse não terem sido recuperados.
11.4. A planilha adiante, com um resumo das informações, mostra que fora prevista a execução de 59 quilômetros de estrada ao custo total de R$ 1.007.000,00, e não 53 como ocorreu toda a execução da avença:
	Projeto - peça 2, p. 143-197
	Relatório de Inspeção 9/13, p. 2, p. 275
	Contrato 563/11, peças 37, p. 48, e 40, p. 95
	Executado segundo a Construtora, p. 37, p. 55 ("REAL") 

	Povoado
	Km
	Valor (R$) 
	Povoado
	Km
	Valor (R$) 
	Povoado
	Km
	Valor (R$) 
	Povoado
	Km
	Valor (R$) 

	Barro
	2
	80.601,99
	Barro
	2
		Barro
			Barro
		
	Riacho Alegre
	4
	54.259,24
	Riacho Alegre
	4
	54.259,24
	Riacho Alegre
			Riacho Alegre
		
	Jubeba
	2
	40.136,29
	Jubeba
	2
		Jubeba
			Jubeba
		
	Terra Seca
	5
	69.865,66
	Terra Seca
	5
		Terra Seca
			Terra Seca
	5
	84.000,00

	Borges
	2
	40.344,18
	Borges
	2
	40.344,18
	Borges
			Borges
		
	Esconça
	4
	48.753,77
	Esconça
	4
		Esconça
			Esconça
		
	Riachão
	2
	73.825,76
	Riachão
	2
	73.825,76
	Riachão
			Riachão
		
	Raquel Peixoto
	3
	49.863,04
	Raquel Peixoto
	3
		Raquel Peixoto
			Raquel Peixoto
	5,7
	95.760,00

	Gameleira
	1
	69.562,91
	Gameleira
	1
	69.562,91
	Gameleira
			Gameleira
	2
	33.600,00

	Jacaré
	10
	127.407,12
	Jacaré
	4
	127.407,12
	Jacaré
			Jacaré
	4
	67.200,00

	Pindoba
	4
	46.819,26
	Pindoba
	4
	46.819,26
	Pindoba
	5
	90.100,00
	Pindoba
		
	Sete Voltas
	3
	68.513,24
	Sete Voltas
	3
	68.513,24
	Sete Voltas
			Sete Voltas
		
	Itaparica
	4
	62.425,68
	Itaparica
	4
	62.425,68
	Itaparica
			Itaparica
	15
	252.000,00

	KM 22
	2
	34.256,62
	KM 22
	2
	34.256,62
	KM 22
			KM 22
	7
	117.600,00

	Ribeirão
	2
	25.956,83
	Ribeirão
	2
		Ribeirão
			Ribeirão
		
	Sobradinho
	4
	51.913,66
	Sobradinho
	4
	51.913,66
	Sobradinho
			Sobradinho
	7
	117.600,00

	Cutia
	5
	62.494,75
	Cutia
	5
	62.494,75
	Cutia
			Cutia
	5
	84.000,00

							Oiteiro
	0,2
			3,3
	55.440,00

							Cruzeiro
	6
			6
	100.800,00

							BR a Itaparica
	10
				
							BR a Km 22
	7
				
		 59
	1.007.000,00
		53
				508.164,00
		60
	1.008.000,00

11.5. Em que pese tenha rejeitado as defesas, a instrução, por outro lado, entendeu que o Relatório de Inspeção 85/2011 (peça 1, p. 262-270) 'reflete melhor o quanto foi executado, em detrimento do relatório de Inspeção 9/2013 (peça 2, p. 275-289) , tendo em vista a natureza dos serviços, sujeitos a deterioração pela ação do tempo'.
11.6. Com as vênias de estilo, entendo que o intervalo (cerca de 13 meses) entre a possível conclusão das obras (relatório de cumprimento do objeto, de 30/1/2012, peça 1, p. 340) e a fiscalização que originou o Relatório 8/2013 (feita em 4/3/2013) não é suficiente para apagar a marca dos serviços de recuperação das estradas vicinais, sobretudo neste caso em que, segundo o plano de trabalho e respectivas fotografias (peça 1, p. 16-64) , elas estariam 'totalmente danificadas'.
11.7. Dessa forma, na linha do órgão concedente, que ignorou seu Relatório 85/2011 porque 'realizado apenas de forma expedita e de acompanhamento', entendo que o Relatório 9/2013 está mais aderente à realidade e, portanto, inspira mais confiabilidade. Aliás, o próprio Relatório 85/2011 (peça 1, p. 270) possui ressalva que fragiliza a confiabilidade do percentual de execução de 80% nele apontado:
'Por se tratar de Termo de Compromisso, Transferência Obrigatória, não foram considerados na inspeção, Projetos, Planilhas e Memorial Descritivo, visto que os mesmos ainda se encontravam em fase de elaboração pelo Convenente, e nem a coerência da adequabilidade das obras previstas no Plano de Trabalho em relação à funcional programática 1029.4570, que trata de Ações de Reconstrução/Recuperação de Infra estrutura atingidos por eventos adversos.'
11.8. Além disso, consoante registrado adiante, há notícia de alterações de trechos e de tamanho das estradas vicinais beneficiadas com as melhorias, tendo a empresa contratada apresentado planilha com o termo 'REAL', que confirmaria as alterações e fragiliza a defesa de que todos as estradas vicinais objeto do ajuste receberam as intervenções pretendidas.
11.9. Sendo assim, concluo pela não comprovação da recuperação dos trechos de estradas vicinais apontados no Relatório de Inspeção 9/2013 (peça 2, p. 275-289) , quais sejam: Barro, 2 km; Jubeba, 2 km; Terra Seca, 5 km; Esconça, 2 km; Raquel Peixoto, 3 km; e Ribeirão, 2 km, bem como pela aceitação do percentual de execução de apenas 66,04%.
II - Da não comprovação da boa e regular aplicação dos recursos
12. Essa ocorrência, conforme é preciso esclarecer, também questiona a comprovação da execução dos serviços de recuperação das estradas vicinais, só que agora sob a tese de que 'a ausência de documentos e dados de projeto e/ou a presença de documentos incompletos elencados na Tabela 02' impedem identificar os insumos aplicados e serviços realizados, especialmente transporte e carga de solo, fornecimento e assentamento de tubo de 600mm, execução de boca de bueiro de 600mm e valeta e saídas laterais de água.
12.1. Em sua defesa, a empresa EG Construções Ltda. - ME alega que ilegalidades na decretação de estado de calamidade pública e/ou na dispensa de licitação 31/2011, por si sós, não acarretam dano ao erário, maiormente porque o órgão concedente identificou a execução de serviços.
12.2. A empresa contesta a existência de sobrepreço na contratação dos serviços. Para tanto, alega que os preços praticados guardam sintonia com os de mercado e que eles foram estimados pela Prefeitura e o órgão concedente. E especialmente porque fora dado desconto de 15% sobre os preços da planilha orçamentária.
12.3. O Sr. Luiz Hamilton, por sua vez, alega que, na fase interna da TCE, o órgão concedente não fez qualquer contato com o defendente que o permitisse a pronta juntada da documentação que comprovaria a boa e regular aplicação dos recursos, tendo contatado somente o município, na pessoa do então Prefeito, que declarou ser impossível apresentar as informações solicitadas, uma vez não ter havido transição de gorno na edilidade. Por isso, o defendente alega que houve prejuízo ao seu direito de defesa, haja vista a dificuldade de hoje colher a documentação referida. Mesmo assim, conclui que a documentação juntada na sua defesa supera a irregularidade apontada.
12.3. De fato, irregularidades na licitação e decretação de estado de calamidade não resultam, por si sós, em dano ao erário, muito menos obstacularizam o estabelecimento de nexo causal entre os recursos transferidos e as despesas efetuadas. A inexecução parcial de despesas, de igual modo, não afeta o aspecto financeiro discutido neste tópico, mas pode afetar o aspecto técnico.
12.4. Impende avaliar, então, o possível sobrepreço levantando no Acórdão citado no item 6, acima, e se a ausência dos documentos apontados no Parecer Financeiro 7/2015 compromete, de fato, a aferição da boa e regular aplicação dos recursos atinentes aos serviços executados, ou seja, não permitem apurar quantos e quais serviços foram efetivamente realizados e os insumos aplicados. Conforme descrito no item 7, acima, os mencionados documentos são: i) declaração de domínio útil; ii) relatório de diagnóstico (incompleto) ; iii) peças gráficas (incompletas) ; iv) estudos preliminares; v) especificações técnicas (incompletas) ; vi) planilha orçamentária (incompleta) ; e vii) croquis de localização (incompleto) .  
12.5. A ausência dessa documentação impede a precisa apuração, em suas minúcias, dos serviços executados e insumos utilizados, especialmente nessas situações em que os recursos são liberados previamente, que as medições sequer informaram os trechos a que se referem e que a planilha do projeto (peça 2, p. 143-157) estimou o preço de cada trecho de estrada vicinal pelos custos unitários dos serviços e insumos respectivos - de modo que cada trecho tem custo próprio conforme suas especificidades (quantidade de bueiros, escavação em rocha de 1ª categoria etc.) e independentemente do seu tamanho (quilometragem) - enquanto os contratos (peça 37, p. 55, e peça 39, p. 130) estabeleceram preço fixo por quilômetro de extensão, sem detalhar os quantitativos e custos unitários dos serviços e insumos de cada fração de estrada. Isso também dificulta a apuração de eventual sobrepreço, assunto explorado adiante. 
12.6. A verificação dos itens de serviços efetivamente executados e insumos aplicados se torna mais difícil ainda com a notícia de alteração de locais das intervenções e dos tamanhos de trechos recuperados, uma vez que o custo real da recuperação de cada via pública não é o mesmo, conforme demonstra a planilha do projeto (peça 2, p. 143) .
12.7. Em que pese o contexto, não se pode ignorar, sob pena de incorrer em injustiça e enriquecimento sem causa da União, que o órgão concedente confirmou a execução ao menos parcial de serviços de recuperação de estradas vicinais.
12.8. Sendo assim, como a fiscalização in loco feita entre os dias 4 e 5/3/2013 (peça 2, p. 275-289) , que apurou a execução de 66,04% (11/17) das obras e desprezou o relatório da vistoria anterior sob a justificativa de ter sido esta realizada apenas de forma expedita e de acompanhamento, deixou entender que aquela vistoria foi criteriosa e minuciosa, e como nenhuma das vistorias apontaram problemas na execução das obras, inclusive a não aplicação de insumos, subentende-se que, nas estradas vicinais beneficiadas, todos os itens de serviços foram realizados e os insumos aplicados. Dessa forma, neste caso em específico, entendo ser possível concluir pela boa e regular aplicação dos recursos referentes aos 66,04% executados, especialmente porque, conforme se verifica na redação final do item 14.4, acima, 71% se trata de documentação incompleta, e não de ausência da documentação. Além disso, os documentos apresentados permitem identificar a localização e propriedade municipal das estradas consignadas no Parecer Técnico 261/2014. 
12.9. Acerca do possível sobrepreço levantado no Acórdão 3656/2012-TCU-Segunda Câmara, do cotejo do orçamento do projeto (peça 2, p. 143) com os dados do Sinapi informados no Parecer Técnico 261/2014 (peça 3, p. 105) , chega-se ao valor de R$ 6.511,04, conforme detalhe na planilha abaixo:
	Código
	Descrição do Serviços - Sinapi
	Unidade
	Quantitativo
	Preço Unitário Sinapi + BDI (R$) 
	Subtotal (R$) 
	Preço unitário Projeto Prefeitura
	Diferença/ Sobrepreço (R$) 

	74205/001
	Escavação mecânica de la categoria (na cascalheira) 
	m³
	480
	2,11
	                 20.762,40 
	                                3,82 
	                820,80 

	72888
	Carga, manobras e descarga de areia, brita, pedra de mão e solos com caminhão basculante 6 m3 (descarga livre) 
	t
	681,60
	0,79
	                 10.864,87 
	                                1,45 
	                  449,86 

	73856/002
	Boca para bueiro simples tubular, diametro=0,60m, em concreto ciclópico, incluindo formas, escavação, reaterro e materiais, exclindo material reaterro jazida e transporte
	und
	186
	563,76
	-
	                            585,59 
	                  4.060,38 

	74150/001
	Valeta e saídas laterais d'água executada com motoniveladora
	M
	118.000
	0,85
	                 69.700,00 
	                                0,86 
	                      1.180,00 

	Totais Gerais (R$) 
	   383.407,27 
		  6.511,04 

12.10.	Todavia, esse sobrepreço deve ser desconsiderado. A uma, pela baixa representatividade em relação ao valor total do orçamento (0,65%) . A duas, porque o cotejo entre os preços do orçamento do projeto (peça 2, p. 143) e os preços dos contratos relativos às estradas vicinais executadas (peça 3, p. 105) aponta subpreço de R$ 27.378,15:  
	Povoado
	Km
	Preço Orçamento Prefeitura (R$) 
	Preço Contrato (R$) 
	Diferença (R$) 

	Barro
	2
	80.601,99
	33.600,00
	* 

	Riacho Alegre
	4
	54.259,24
	67.200,00
	12.940,76

	Jubeba
	2
	40.136,29
	33.600,00
	* 

	Terra Seca
	5
	69.865,66
	84.000,00
	* 

	Borges
	2
	40.344,18
	33.600,00
	-6.744,18

	Esconça
	4
	48.753,77
	67.200,00
	* 

	Riachão
	2
	73.825,76
	33.600,00
	-40.225,76

	Raquel Peixoto
	3
	49.863,04
	50.400,00
	* 

	Gameleira
	1
	69.562,91
	16.800,00
	-52.762,91

	Jacaré
	4
	50.962,85
	67.200,00
	16.237,15

	Pindoba
	4
	46.819,26
	67.200,00
	20.380,74

	Sete Voltas
	3
	68.513,24
	50.400,00
	-18.113,24

	Itaparica
	4
	62.425,68
	67.200,00
	4.774,32

	KM 22
	2
	34.256,62
	33.600,00
	-656,62

	Ribeirão
	2
	25.956,83
	33.600,00
	* 

	Sobradinho
	4
	51.913,66
	67.200,00
	15.286,34

	Cutia
	5
	62.494,75
	84.000,00
	21.505,25

	Total (R$) 
	-27.378,15

* Não entrou no cálculo, pois está absorvido no débito de inexecução.
III - Do débito
15. No tocante ao débito, nos termos do art. 9, inciso II, da Instrução Normativa 71/2012, o marco inicial da cobrança, quando há impugnação de despesas específicas ou responsabilização de terceiros, como é o caso, o marco inicial da cobrança é a data do pagamento.
15.1. Sendo assim e considerando o pagamento total de R$ 1.008.804,00 (peça 1, p. 332) , os débitos na conta específica (peça 2, p. 12-13) e a inexecução parcial de 33,96% (peça 2, p. 275-289) - equivalente a R$ 342.589,84 -, a distribuição do débito é esta:
	Valor (R$) 
	Data de Ocorrência

	15/06/2011
	240.774,83

	14/06/2011
	10.423,97

	24/05/2011
	1.825,00

	20/05/2011
	89.566,04

III - Conclusão
16. Ante o exposto, elevo os autos à consideração superior, propondo:
16.1. acatar as alegações de defesa do Município de Laje/BA, excluindo-o da relação processual, uma vez não comprovada seu beneficiamento com as irregularidades apontadas;
16.2. rejeitar as alegações de defesa do Sr. Luiz Hamilton de Couto Junior (CPF XXX.950.135-XX) , ex-Prefeito do Município de Laje/BA (Gestão 2009-2012) , e da firma EG Construções Ltda. ME (CNPJ 15.198.195/0001-01) ;
16.3. julgar irregulares, nos termos dos arts. 1º, inciso I, 16, inciso III, alíneas 'b' e 'c', § 2º, da Lei 8.443/1992 c/c os arts. 19 e 23, inciso III, da mesma Lei, e com arts. 1º, inciso I, 209, incisos II e III, 210 e 214, inciso III, do Regimento Interno/TCU, as contas do Sr. Luiz Hamilton de Couto Junior e da firma EG Construções Ltda. ME, condenando-os, solidariamente, ao pagamento das importâncias a seguir especificadas, atualizadas monetariamente e acrescidas dos juros de mora, calculados a partir das datas discriminadas até a data do efetiva quitação do débito, fixando-lhe o prazo de quinze dias, para que comprovem, perante o Tribunal, o recolhimento das referidas quantias ao Tesouro Nacional, nos termos do art. 23, inciso III, alínea 'a', da Lei 8.443/1992, abatendo-se, na oportunidade, quantia eventual já ressarcida:
	Valor (R$) 
	Data de Ocorrência

	15/06/2011
	240.774,83

	14/06/2011
	10.423,97

	24/05/2011
	1.825,00

	20/05/2011
	89.566,04

	Valor atualizado do débito, com juros de mora, em 18/11/2019: R$ 541.627,60 
16.4. aplicar, individualmente, ao Sr. Luiz Hamilton de Couto Junior e à firma EG Construções Ltda. ME a multa prevista no art. 57 da Lei 8.443/1992 c/c o art. 267 do RI/TCU, fixando-lhes o prazo de quinze dias, a contar da notificação, para que comprovem, perante o Tribunal (art. 214, III, a, do Regimento Interno do TCU) , o recolhimento da dívida aos cofres do Tesouro Nacional, atualizada monetariamente desde a data do acórdão até a do efetivo recolhimento, se pagas após o vencimento, na forma da legislação em vigor;
16.5. autorizar também, desde logo, se requerido, com fundamento no art. 28, inciso I, da Lei 8.443, de 1992 c/c o art. 217, §§ 1º e 2º do Regimento Interno, o parcelamento da dívida em até 36 parcelas, incidindo sobre cada parcela, corrigida monetariamente, os correspondentes acréscimos legais fixando-lhe o prazo de quinze dias, a contar do recebimento da notificação, para comprovar perante o Tribunal o recolhimento da primeira parcela, e de trinta dias, a contar da parcela anterior, para comprovar os recolhimentos das demais parcelas, devendo incidir sobre cada valor mensal, atualizado monetariamente, os juros de mora devidos, no caso do débito, na forma prevista na legislação em vigor, alertando os responsáveis de que a falta de comprovação do recolhimento de qualquer parcela importará o vencimento antecipado do saldo devedor, nos termos do § 2º do art. 217 do Regimento Interno deste Tribunal;
16.6. enviar cópia do Acórdão ao Procurador-Chefe da República no Estado da Bahia, nos termos do § 3º do art. 16 da Lei 8.443/1992 c/c o § 7º do art. 209 do Regimento Interno do TCU, para adoção das medidas cabíveis, informando-lhe que o inteiro teor da deliberação pode ser consultado no endereço www.tcu.gov.br/acordaos;
16.7. enviar cópia do Acórdão ao Ministério do Desenvolvimento Regional, ao Sr. Luiz Hamilton de Couto Junior e à firma EG Construções Ltda. ME, para ciência, informando que a deliberação, acompanhada do Relatório e do Voto que a fundamenta, está disponível para a consulta no endereço www.tcu.gov.br/acordaos."
4.	Em seu pronunciamento regimental, o Ministério Público junto a esta Casa, neste ato representado pelo Subprocurador-Geral Lucas Rocha Furtado, manifestou-se de acordo com a proposta oferecida pela unidade técnica (peça 67) .
É o relatório.

Alexandre Miguel Ferreira da Silva Abreu, OAB/BA 25.787; Edson Oliveira Góes Júnior, OAB/BA 20.091; Paulo Abreu de Torres, OAB/BA 37.163; e outros.

Subprocurador-Geral Lucas Rocha Furtado.

TOMADA DE CONTAS ESPECIAL. IMPUGNAÇÃO DE DESPESAS REALIZADAS NO ÂMBITO DE TERMO DE COMPROMISSO. CITAÇÃO. ACOLHIMENTO DAS ALEGAÇÕES DE DEFESA DO ENTE MUNICIPAL E REJEIÇÃO DAQUELAS DO ENTÃO PREFEITO E DA EMPRESA CONTRATADA. CONTAS IRREGULARES. DÉBITO. MULTA.

TOMADA DE CONTAS ESPECIAL (TCE)

Secretaria de Controle Externo de Tomada de Contas Especial (SecexTCE).

Trata-se de Tomada de Contas Especial instaurada, pelo então Ministério da Integração Nacional, em decorrência da impugnação total das despesas realizadas com recursos do Termo de Compromisso 527/2010, Siafi 663874 (peça 1, p. 74/76 e 106/108) , celebrado entre referido Ministério e a Prefeitura Municipal de Laje/BA, com vistas à recuperação de estradas vicinais naquele ente federado.
2.	Nos termos do art. 93 do Decreto-Lei 200/1967, quem quer que utilize dinheiros públicos ficará obrigado a justificar seu bom e regular emprego, mediante a apresentação de elementos suficientes e idôneos.
3.	No entanto, segundo se depreende dos autos, tal obrigação não foi cumprida pelo então Prefeito Municipal de Laje/BA em relação a parte dos recursos do Termo de Compromisso 527/2010, tendo em vista a identificação da inexecução parcial do objeto daquele ajuste, assim como da ausência ou incompletude de documentos técnicos demonstrativos do bom e regular emprego dos recursos. Tal quadro persistiu sem saneamento mesmo após diligências nesse sentido levadas a efeito pelo Ministério da Integração Nacional, conduzindo a que fosse instaurada esta Tomada de Contas Especial. Na TCE, concluiu-se por responsabilizar o Sr. Luiz Hamilton de Couto Júnior, então Prefeito Municipal de Laje/BA, pela totalidade dos recursos a ele confiados por força do Termo de Compromisso 527/2010. 
4.	Já no âmbito desta Casa, a instrução inicial (peça 7) , considerando os registros tanto de inexecução parcial quanto de ausência ou incompletude de documentação comprobatória, concluiu propondo a citação solidária do Sr. Luiz Hamilton de Couto Júnior com a contratada EG Construções Ltda. ME, pelos valores atinentes à fração não executada do objeto, e individual, do então Prefeito, pelo restante dos recursos repassados.
5.	Nova instrução após referida medida saneadora (peça 44) , em função de identificar que o Município de Laje/BA poderia haver-se beneficiado com os recursos cuja boa e regular aplicação não restou demonstrada, propôs a citação daquele ente federado, solidariamente com o Sr. Luiz Hamilton de Couto Júnior, pela mesma parcela de recursos por que este último já havia sido citado.
6.	Acerca das alegações de defesa apresentadas e de suas análises a respeito, a instrução da SecexTCE fez, em síntese, os seguintes registros (peça 64) :
6.1.	quanto aos argumentos apresentados pelo Sr. Luiz Hamilton do Couto Junior (peças 38 a 41) :
6.1.1.	haveria ocorrido cerceamento de defesa na fase interna da TCE, posto não haver tido oportunidade de prestar esclarecimentos, já que eles foram requeridos apenas a seu sucessor - a alegação é rejeitada em função do reiterado entendimento deste Tribunal de que a ausência de notificação do responsável na fase interna da tomada de contas especial não invalida o procedimento, já que a fase de instauração do contraditório e da ampla defesa do procedimento somente se dá em sua fase externa, por meio de sua regular citação;
6.1.2.	seria absurda a alegação de inexecução de 33,94% das obras, baseada em inspeção realizada mais de dois anos após as obras e com o acompanhamento de servidores ligados à gestão de seu sucessor, que não tiveram interesse algum em contribuir para o acesso às informações, bem como desconsiderando relatório de vistoria anterior que constatou a plena realização de 80% das obras - o argumento é refutado em razão da constatação de que as obras em questão foram vistoriadas pelo concedente em outubro de 2011 e em março de 2013, quando era plenamente possível verificar quais serviços haviam sido levados a efeito e em que logradouros;
6.1.3.	o Parecer Técnico 2014_261_PT_DRR_RJP deixou de levar em consideração serviços relacionados em planilha constante do Processo Administrativo 0343/2011 (peça 38, p. 19) , ora apresentando-se declarações firmadas por moradores da região de que os trechos em questão de fato foram executados (peça 39, p. 30/63) - a alegação não é acolhida em razão de verificar-se que a planilha referida (peça 38, p. 19) indica serviços distintos dos previstos no plano de trabalho aprovado pelo concedente (peça 1, p. 96) , inexistindo autorização para tais modificações (a hipótese de as alterações haverem sido autorizadas pelo Ministério da Integração Nacional, ademais, sequer foi aventada pelo responsável) ; as declarações de moradores das localidades em que as obras haveriam sido realizadas, além de, isoladamente, possuírem baixa força probatória quanto ao fato declarado, também não fazem menção alguma à origem dos recursos financeiros utilizados;
6.2.	no que tange às alegações aportadas pela EG Construções Ltda. ME (peça 37) :
6.2.1.	inexistiu ilegalidade no Decreto Municipal 173/2010, que instituiu o estado de emergência, em razão de fortes chuvas que acometeram o município de Laje/BA, por força do qual a sociedade empresarial foi, primeiro, contratada (Contrato 071/2011 - vide peça 37, p. 45/47; posteriormente, ao vencer o procedimento licitatório promovido com vistas à conclusão do objeto, a mesma empresa veio a sagrar-se vencedora, firmando o Contrato 0563/2011 - vide peça 37, p. 48/52) - tendo em vista a avaliação da legalidade do Decreto Municipal 173/2010 não ser objeto desta TCE (sendo a matéria atualmente discutida nos autos da Ação Popular 1957-84.2013.4.01.3308, em curso na Vara Federal de Jequié/BA) , o argumento da defendente não foi analisado;
6.2.2.	além de os dois relatórios de inspeção in loco serem contraditórios em relação aos percentuais de execução (enquanto o primeiro aponta a execução de 80% das obras, o segundo conclui pela realização de apenas 66,06% delas) , cabendo questionar os critérios utilizados pelos técnicos do Ministério da Integração Nacional nas duas oportunidades, inquire-se por que o Tribunal somente haveria levado em conta aquele da vistoria realizada em 2013 - o argumento é parcialmente acolhido, por entender-se que o Relatório de Inspeção 085/2011 (peça 1, p. 262/270) , por ser tempestivamente mais próximo de serviços sujeitos à deterioração pela ação do tempo e uso, seria o mais adequado; o débito a ser imputado, portanto, deve levar em consideração o percentual de inexecução nele definido, de 20%;
6.2.3.	durante a execução do Contrato 0563/2011, a Prefeitura de Laje/BA alterou unilateralmente e sem informar ao Ministério da Integração Nacional o plano de trabalho, no que se refere à extensão das estradas vicinais a serem recuperadas, bem como quanto às suas localidades; de qualquer modo, somando-se os 29,8Km executados no primeiro contrato (Contrato 071/2011) com os 23,2Km realizados no segundo ajuste (Contrato 0563/2011) , restaria demonstrada a execução dos 53Km de estradas vicinais estipulados em contrato - ainda que se constate que, de fato, as obras pactuadas no segundo contrato não foram as previstas no plano de trabalho, verifica-se que a empresa tinha pleno conhecimento de tal aspecto, dados os apontamentos à mão, em planilhas por ela elaboradas, de "REAL" (peça 37, p. 55) e "CONVÊNIO" (peça 37, p. 56) , também se identificando que os serviços do Contrato 0563/2011 não foram fiscalizados pelo concedente, em função de não estarem previstos no plano de trabalho, não permitindo saber com segurança se tais serviços foram efetivamente realizados, sendo que o conjunto de fotografias apresentado (peça 37, p. 13/41) , por si só, pouco contribui para tal demonstração;
6.2.4.	não houve sobrepreço nos ajustes firmados, tendo em vista os descontos concedidos em relação aos valores orçados pela Administração e que a diferença entre o primeiro e o segundo contrato decorreria da complexidade do trecho restante da obra - a questão do sobrepreço não foi abordada pela instrução;
6.3.	quanto aos argumentos apresentados pelo Município de Laje/BA (peça 52) :
6.3.1.	as irregularidades apontadas nesta TCE não comprovariam que aquele ente federado se beneficiou da alegada utilização irregular de recursos - tendo em vista a TCE não tratar da aplicação de recursos com desvio de finalidade, mas sim de pagamentos por serviços não realizados, incabível atribuir-se responsabilidade ao ente público; oportuno o esclarecimento, a propósito, de que, embora o objeto do Contrato 0563/2011 pudesse configurar desvio de finalidade na aplicação dos recursos repassados pelo Ministério da Integração Nacional, não é possível aferir se os serviços em questão beneficiaram a municipalidade, tendo em vista que sua execução não restou comprovada; e
6.3.2.	na hipótese de este Tribunal não reconhecer a ausência de responsabilidade do município, que o montante a restituir seja aquele reconhecido pelo Parecer Técnico 2014_261_PT_DRR_RJP, de R$ 383.407,41 - tendo em conta o consignado no item anterior, as alegações de defesa do município são acolhidas, propondo-se o afastamento de sua responsabilidade.
7.	Tendo em vista não identificar, nos autos, elementos que permitam reconhecer a boa-fé do ex-Prefeito Luiz Hamilton de Couto Júnior e dos administradores da EG Construções Ltda. ME, a instrução concluiu propondo (peça 64, p. 16/17) , desde logo, o julgamento de suas contas pela irregularidade, com imputação de débito e aplicação da multa do art. 57, esclarecendo, quanto a isso, não se haver configurado, nos termos do Acórdão 1441/2016-TCU-Plenário, a prescrição da pretensão punitiva por parte desta Corte, dado que os fatos danosos ocorreram em 2011 e o ato que autorizou suas citações data de 13/10/2015 (vide peça 9) .
8.	Ainda que concordando em essência com as conclusões e propostas da instrução, o Diretor da Área, em seu parecer, procurou ressaltar alguns aspectos desta tomada de contas especial e fazer ajustes ao encaminhamento a ser adotado (peça 65) , conforme sintetizo a seguir:
8.1.	embora o Parecer Técnico 261/2014 (peça 3, p. 95/111) haja suscitado possíveis sobrepreço e superfaturamento, findou por concluir pela impossibilidade de indicar um montante de dispêndios a ser aprovado, em razão da ausência ou incompletude de documentos técnicos e dados de projeto, motivando que o Parecer Financeiro 007/2015 (peça 3, p. 202/208) concluísse por que devesse ser restituída a totalidade dos recursos repassados, abatida, apenas, a parcela de R$ 21.545,67 (atinentes a rendimentos da aplicação dos recursos repassados) , atinente a devolução promovida em 17/1/2012;
8.2.	os processos de pagamento não permitem identificar a que etapa da obra se referem, trazendo informações gerais, como "manutenção e recuperação de estradas" (peça 1, p. 362) ; ademais, a última medição (peça 1, p. 390) e o último atestado técnico (peça 37, p. 11) , ambos atestando a conclusão das obras, datam, respectivamente, de 13/6/2011 a 15/7/2011, enquanto a fiscalização promovida no dia 7/10/2011 verificou que o objeto ainda não havia sido concluído, faltando executar ao menos 20% - pondo em cheque as informações aportadas pelos responsáveis, aí incluídas as declarações de terceiros; acrescentando mais dúvidas, a planilha de serviços realizados com a descrição "REAL" (peça 37, p. 55) sinaliza a inexecução de 8 trechos previstos no plano de trabalho aprovado, incluindo 4 dos 5 que a última fiscalização (de 2013) atestou não haverem sido recuperados;
8.4.	examinando-se o projeto aprovado (peça 2, p. 143/197) , é possível verificar que fora prevista a recuperação de 59 quilômetros de estrada ao custo de R$ 1.007.000,00, não 53 quilômetros como observou-se na execução contratual;
8.5.	no que se refere ao entendimento da instrução de que o Relatório de Inspeção 85/2011 (peça 1, p. 262/270) refletiria melhor o que foi executado do que o Relatório de Inspeção 9/2013 (peça 2, p. 275/289) :
8.5.1.	o intervalo de cerca de 13 meses entre a possível conclusão das obras (30/1/2012, segundo o relatório - peça 1, p. 340) e a fiscalização que originou o Relatório 9/2013 (4/3/2013) não é suficiente para apagar a marca dos serviços de recuperação das estradas vicinais, sobretudo no caso, em que, segundo o plano de trabalho e respectivas fotografias (peça 1, p. 16/64) , elas estariam "totalmente danificadas";
8.5.2.	o próprio Relatório 9/2013 deixou de levar em conta o Relatório 85/2011 em função de haver sido "realizado apenas de forma expedita e de acompanhamento"; do primeiro relatório de verificação in loco, a propósito, consta ressalva que fragiliza a confiabilidade do percentual de execução de 80% nele apontado (peça 1, p. 270) :
"Por se tratar de Termo de Compromisso, Transferência Obrigatória, não foram considerados, na inspeção, Projetos, Planilhas e Memorial Descritivo, visto que os mesmos ainda se encontravam em fase de elaboração pelo Convenente, e nem a coerência da adequabilidade das obras previstas no Plano de Trabalho em relação à funcional programática 1029.4570, que trata de Ações de Reconstrução/Recuperação de Infraestrutura atingidos por eventos adversos.";
8.5.3.	as notícias acerca das alterações de trechos e de tamanho das estradas vicinais beneficiadas pelas melhorias, não autorizadas pelo concedente, são confirmadas pela apresentação, pela empresa contratada, de planilha com o termo "REAL", fragilizando a defesa de que todas as estradas vicinais objeto do ajuste receberam as intervenções pretendidas; e
8.5.4.	conclui-se, portanto, pela não comprovação da recuperação dos trechos de estradas vicinais apontados no Relatório de Inspeção 9/2013 (peça 2, p. 275/289) , quais sejam: Barro (2 Km) , Jubeba (2 Km) , Terra Seca (5 Km) , Esconça (2 Km) , Raquel Peixoto (3 Km) e Ribeirão (2 Km) , bem como pela aceitação do percentual de execução global de apenas 66,04%;
8.6.	acerca da ausência ou incompletude de documentação, que chegou a motivar a reprovação de toda a execução do Termo de Compromisso 527/2010, considerando a sinalização de que a fiscalização in loco levada a efeito entre os dias 4 e 5/3/2013 foi criteriosa e minuciosa, o fato de nenhuma das duas vistorias haver apontado problemas na execução das obras, o aspecto de a maior parte (71%) das observações a respeito dos documentos destinados à comprovação do bom e regular emprego dos recursos [i) declaração de domínio útil; ii) relatório de diagnóstico (incompleto) ; iii) peças gráficas (incompletas) ; iv) estudos preliminares; v) especificações técnicas (incompletas) ; vi) planilha orçamentária (incompleta) ; vii) croquis de localização (incompleto) - peça 3, p. 110] tratar de documentação incompleta, não de ausência de documentação, e a vedação do enriquecimento sem causa da União, entende-se possível concluir pela boa e regular aplicação dos recursos atinentes aos 66,04% executados;
8.7.	o possível sobrepreço levantado no Acórdão 3656/2012-TCU-Segunda Câmara, a partir do cotejo entre o orçamento do projeto (peça 2, p. 143) e os dados do Sinape informados no Parecer Técnico 261/2014 (peça 3, p. 105) , no montante de R$ 6.511,04, deve ser desconsiderado, tanto em função de sua baixa representatividade em relação ao valor total do orçamento (0,65%) , quanto em decorrência de o cotejo entre os preços do orçamento (peça 2, p. 143) e os preços dos contratos (peça 3, p. 105) apontar subpreço de R$ 27.378,15;
8.8.	nos termos do inc. II do art. 9 da IN TCU 71/2012, considerando o pagamento total de R$ 1.008.804,00 (peça 1, p. 332) , os débitos na conta específica (peça 2, p. 11/13) e a inexecução parcial de 33,96% (peça 2, p. 275/289) - equivalente a R$ 342.589,84 -, a distribuição do débito deve ser a seguinte:
	Valor (R$) 
	Data de ocorrência

	15/6/2011
	240.774,83

	14/6/2011
	10.423,97

	24/5/2011
	1.825,00

	20/5/2011
	89.566,04

9.	Os encaminhamentos da instrução, com os ajustes e observações sugeridos pelo Diretor da Área, foram endossados pelo Secretário de Controle Externo Substituto da SecexTCE (peça 66) e pelo representante do Ministério Público junto a esta Casa (peça 67) .
10.	Diante dos elementos constantes dos autos, não vislumbro elementos para divergir essencialmente das conclusões da unidade instrutiva, na forma ajustada pelo Diretor da Área, incorporando suas análises às minhas razões de decidir. Quanto a isso, ressalto alinhar-me ao posicionamento de entender que o Relatório 9/2013 se mostra o mais adequado como parâmetro para aferir o percentual de execução do plano de trabalho efetivamente demonstrado, em razão de sua forma criteriosa, minuciosa e em cotejo com a documentação atinente ao plano de trabalho aprovado para o Termo de Compromisso 527/2010.
11.	Em assim sendo, tendo em vista o quadro e igualmente não vislumbrando indícios de boa-fé do Sr. Luiz Hamilton de Couto Júnior, então Prefeito Municipal, e dos administradores da EG Construções Ltda. ME, contratada, também entendo presentes os requisitos para a exclusão do Município de Laje/BA desta relação processual e para que estas contas sejam julgadas irregulares, com a condenação em débito, solidariamente, do então Prefeito e da sociedade empresarial contratada, devendo, ainda, aplicar-se-lhes a multa do art. 57 e remeter-se cópia da documentação pertinente ao Ministério Público da União, por intermédio da Procuradoria da República no Estado da Bahia.
12.	Em pequena divergência em relação aos encaminhamentos sugeridos, deixo de acompanhar a proposição de autorizar-se o parcelamento da dívida, desde já, em função de entender tratar-se de providência que somente deve ser adotada mediante a solicitação do responsável.
13.	Tendo em vista as notícias acerca de pedidos de informações a respeito do objeto desta TCE por parte de áreas do Ministério Público e da Polícia Federal (peça 2, p. 257, 319 e 367/369) , opto por também encaminhar-lhes cópia da deliberação a ser adotada, com referência aos procedimentos em seu âmbito que motivaram suas requisições.
14.	Em relação ao débito a ser imputado, considero necessário pequeno ajuste. De início, verifico que o Diretor, em seu encaminhamento fundado no Relatório 9/2013, considerou o percentual de inexecução de 33,96%, quando o correto seria o de 33,94% (vide peça 2, p. 275/289, já que 100% - 66,06% = 33,94%) . Além disso, embora reconhecendo a correção do seu procedimento de tomar por base, para o cálculo do valor do débito correspondente a tal percentual, todo o montante pago à contratada, de R$ 1.008.804,00 (que também compreendeu R$ 1.804,00 de rendimentos financeiros - peça 1, p. 332) , teria reservas à condenação do então Prefeito e da empresa contratada pelo importe de R$ 342.388,08 (em valores históricos, já com a retificação do percentual) , superior àquele (igualmente em valores históricos) por que foram citados em relação à inexecução, de R$ 341.775,80 (calculado a partir do total repassado, de R$ 1.007.000,00) , sem que renovadas suas citações. Em nome da razoabilidade, no entanto, considero despropositada a renovação de seu chamamento em função da reduzida diferença de R$ 612,28 (R$ 342.388,08 - R$ 341.775,80 = R$ 612,28) . Em obediência ao princípio do conservadorismo e por constituir a situação mais favorável aos responsáveis, a redução do débito a ser imputado deve ser aplicada sobre a parcela mais antiga (no caso, a de 20/05/2011) [footnoteRef:2]. [2:  Necessário o esclarecimento de que a redução, na hipótese, será de R$ 814,09, correspondente à diferença entre o montante, em valores históricos, de R$ 342.589.89 - apurado a partir de percentual incorreto, conforme já mencionado -, e o valor total, igualmente em valores históricos, que constou dos ofícios de citação pela inexecução de parte do objeto, de R$ 341.775,80.] 
15.	A verificação dos lançamentos dos cheques na conta específica (peça 2, p. 11/13) informa, ainda, a necessidade de a data da parcela de R$ 10.423,97 ser retificada para 16/6/2011. Considero, ainda, que o detalhamento das parcelas do débito também deva comportar o crédito no valor de R$ 21.545,67, atinente ao recolhimento, em 4/5/2012 (peça 3, p. 200, e não 17/1/2012, conforme constou do Parecer Técnico 261/2014) , do saldo dos rendimentos obtidos com a aplicação dos recursos repassados, desconsiderada na proposta de ajuste apresentada pelo Diretor (peça 65, p. 7/8) , ainda que a informação acerca de tal crédito não haja constado das citações referentes à inexecução de obras (vide peça 11, p. 3, e a "dívida 1" na peça 10, p. 3) . Tais modificações, por serem mais favoráveis aos responsáveis, não implicam a necessidade de levar-se a efeito seu novo chamamento aos autos.
	Ante o exposto, manifesto-me por que o Tribunal aprove o acórdão que ora submeto à deliberação deste Colegiado. 
TCU, Sala das Sessões Ministro Luciano Brandão Alves de Souza, em 2 de março de 2021.
AUGUSTO SHERMAN CAVALCANTI 
Relator